ACORDAO-COMPLETO-2544840

ACÓRDÃO 1417/2023 ATA 3/2023 - SEGUNDA CÂMARA

VISTOS, relatados e discutidos estes autos referentes à Tomada de Contas Especial instaurada pela Caixa Econômica Federal - Caixa, tendo como responsáveis o Sr. Marcelo Bezerra Crivella, prefeito do Rio de Janeiro/RJ (gestão 2017-2020) , o Sr. Marcelo Silva Moreira Marques, procurador municipal (período de 18/2/2019 a 31/12/2021) , e o Município do Rio de Janeiro/RJ, em razão da não comprovação da regular aplicação dos recursos públicos repassados pela União, por força do Termo de Compromisso 0302568-41/2009, firmado entre o Ministério das Cidades, representado pela Caixa, e o Município do Rio de Janeiro, para a execução de Urbanização de Assentamentos Precários (Complexo da Tijuca) . 
ACORDAM os Ministros do Tribunal de Contas da União, reunidos em sessão da 2ª Câmara, ante as razões expostas pelo Relator, em:
9.1. com fulcro nos arts. 1º, inciso I, 16, inciso II, 18 e 23, inciso II, da Lei 8.443/1992, julgar regulares, com ressalva, as contas do Sr. Marcelo Bezerra Crivella e do Município do Rio de Janeiro, dando-lhes quitação; 
9.2. com fundamento nos arts. 1º, inciso I, 16, inciso I, 17 e 23, inciso I, da Lei 8.443/1992, julgar regulares as contas do Sr. Marcelo Silva Moreira Marques, e dar-lhe quitação plena; e 
9.3. enviar cópia deste Acórdão à Caixa Econômica Federal e aos responsáveis.

Tomada de Contas Especial instaurada pela Caixa Econômica Federal  Caixa, em razão da não comprovação da regular aplicação dos recursos públicos repassados pela União, por força de Termo de Compromisso, firmado entre o então Ministério das Cidades, representado pela Caixa, e o Município do Rio de Janeiro, para a execução Urbanização de Assentamentos Precários (Complexo da Tijuca).

Segunda Câmara

Município do Rio de Janeiro/RJ.

3. Responsáveis: Marcelo Bezerra Crivella (XXX.923.197-XX), Marcelo Silva Moreira Marques (XXX.872.177-XX) e Município do Rio de Janeiro/RJ (42.498.733/0001-48).

13.1. Ministros presentes: Vital do Rêgo (Presidente), Augusto Nardes e Antonio Anastasia.
13.2. Ministro-Substituto convocado: Marcos Bemquerer Costa (Relator).

MARCOS BEMQUERER

Cuidam os autos da Tomada de Contas Especial instaurada pela Caixa Econômica Federal - Caixa, tendo como responsáveis o Sr. Marcelo Bezerra Crivella, prefeito do Rio de Janeiro/RJ (gestão 2017-2020) , o Sr. Marcelo Silva Moreira Marques, procurador municipal (período de 18/2/2019 a 31/12/2021) , e o Município do Rio de Janeiro/RJ, em razão da não comprovação da regular aplicação dos recursos públicos repassados pela União, por força do Termo de Compromisso 0302568-41/2009, firmado entre o Ministério das Cidades, representado pela Caixa, e o Município do Rio de Janeiro, para a execução de Urbanização de Assentamentos Precários  (Complexo da Tijuca) , peça 36.
2.	Transcrevo, a seguir, com os devidos ajustes de forma, excerto da instrução da então Secretaria de Controle Externo de Tomada de Contas Especial - SecexTCE (atual Unidade de Auditoria Especializada em Tomada de Especial - AudTCE) , em que o presente feito foi assim historiado e analisado (peça 111) : 
"HISTÓRICO
3. Em 7/5/2020, com fundamento na IN/TCU 71/2012, alterada pela IN/TCU 76/2016 e DN/TCU 155/2016, o dirigente da Caixa Econômica Federal (mandatária da Secretaria Executiva do Ministério das Cidades - extinta) autorizou a instauração da tomada de contas especial (peça 1) . O processo foi registrado no sistema e-TCE com o número 1521/2020.
4. O TC 0302568-41/2009 (peça 36) , registro Siafi 658769, foi firmado no valor de R$ 30.670.994,78, sendo R$ 27.660.930,00 à conta do concedente e R$ 3.010.064,78 referente à contrapartida do convenente. Teve vigência de 31/12/2009 a 30/4/2021, com prazo para apresentação da prestação de contas em 30/5/2021 (peça 50) . Os repasses efetivos da União totalizaram R$ 20.734.265,98 (peça 66) .
5. O Parecer 682/2020 da Caixa (peça 1) , de 7/5/2020, em seu item 3, informa que, em função dos desbloqueios efetuados, o município apresentou as devidas prestações de contas, estando, naquela ocasião, em situação regular perante todos os desbloqueios ocorridos para a execução das obras de Edificações do Complexo da Tijuca.
6. Já o relatório do tomador de contas (peça 69) , de 29/12/2020, quanto à execução do objeto, referenciando ao item 1.1 do precitado Parecer, registra que foram concluídas todas as obras previstas, não obstante permanecer pendente de conclusão a meta Regularização Fundiária. Essa situação do estágio da execução do objeto foi analisada no Relatório de Acompanhamento de Engenharia (peça 51) , de 23/1/2018.
7. O fundamento para a instauração da Tomada de Contas Especial, conforme consignado na matriz de responsabilização elaborada pelo tomador de contas (peça 68) , foi a constatação da aplicação de recursos federais em finalidade diversa daquela previamente pactuada, sem autorização prévia do órgão repassador, em benefício do ente federado.
8. Os responsáveis arrolados na fase interna foram devidamente comunicados e, diante da ausência de justificativas suficientes para elidir a irregularidade e da não devolução dos recursos, instaurou-se a tomada de contas especial.
9. No relatório (peça 69) , o tomador de contas concluiu que o prejuízo importaria no valor de R$ 90.766,58 (atualizado com juros até 23/12/2020) , imputando-se a responsabilidade a Marcelo Bezerra Crivella, prefeito, no período de 1º/1/2017 a 31/12/2020, na condição de proponente, a Marcelo Silva Moreira Marques, Procurador Geral do Município do Rio de Janeiro, no período de 18/2/2019 a 31/12/2020, na condição de parecerista jurídico, e ao município do Rio de Janeiro - RJ, na condição de contratado.
10. Em 8/1/2021, a Controladoria-Geral da União emitiu o relatório de auditoria (peça 72) , em concordância com o relatório do tomador de contas. O certificado de auditoria e o parecer do dirigente do órgão de controle interno concluíram pela irregularidade das presentes contas (peças 73 e 74) .
11. Em 13/1/2021, o ministro responsável pela área atestou haver tomado conhecimento das conclusões contidas no relatório e certificado de auditoria, bem como do parecer conclusivo do dirigente do órgão de controle interno, manifestando-se pela irregularidade das contas, e determinou o encaminhamento do processo ao Tribunal de Contas da União (peça 75) .
12. Na instrução de peça 79, analisando-se os documentos nos autos, concluiu-se pela necessidade de realização de citação e audiência para as seguintes irregularidades:
12.1. Irregularidade 1: aplicação de recursos federais em finalidade diversa daquela previamente pactuada, sem autorização prévia do órgão repassador, em benefício do ente federado.
12.1.1. Evidências da irregularidade: Parecer Caixa 682/2020 (peça 1) ; Extrato da poupança 013.100178-9 (peça 58) ; Ata de audiência judicial (peça 2) ; Mandado de intimação (peça 3) ; Ofícios Caixa 28/2020, 56/2020, 57/2020 e 64/2020 (peças 12, 13, 14 e 16) ; Despacho na SLS-1001036-74.2019.5.00.0000 (peça 8) ; Pedido de Reconsideração (peça 9) ; Mandado de Segurança 1001057-50.2019.5.00.0000 (peça 11) ; Relatório do Tomador de Contas (peça 69) .
12.1.2. Normas infringidas: Constituição da República Federativa do Brasil, art. 37, caput; Decretolei 200/1967, art. 93; Decreto 93.872/1986, art. 66; art. 6º, § 1º, da Lei 11.578/2007; Termo de Compromisso 0302568-41/2009 (peça 36) , itens 8.3, 8.5.1, alínea 'c', e 8.5.2.
12.1.3. Débitos relacionados ao município de Rio de Janeiro - RJ:
	Data de ocorrência
	Valor histórico (R$) 
	Créd./Déb.

	29/11/2019
	8.723.035,37
	D

	16/12/2019
	5.332.543,03
	C

	21/2/2020
	318.270,91
	C

	18/6/2020
	3.072.221,43
	C

12.1.4. Cofre credor: Tesouro Nacional.
12.1.5. Responsável: município de Rio de Janeiro - RJ.
12.1.5.1. Conduta: beneficiar-se indevidamente de recursos federais para realização de ações específicas, no âmbito do instrumento em questão, cuja finalidade foi desvirtuada em prol do ente federado, caracterizando o prejuízo suportado pela União, do qual se beneficiou o Município do Rio de Janeiro/RJ, restando patente a responsabilidade do ente, imputando-lhe o débito do valor arrestado na conta vinculada.
12.1.5.2. Nexo de causalidade: o benefício indevido dos recursos federais resultou no desvio de finalidade na aplicação dos recursos do instrumento.
12.1.5.3. Culpabilidade: para pessoa jurídica não é aplicável a análise da reprovabilidade da conduta, conforme item 104 da Portaria-Adplan 1/2010 do TCU c/c Acórdão 1517/2012-TCU-Primeira Câmara-Relator Valmir Campelo.
12.1.6. Encaminhamento: citação.
12.2. Irregularidade 2: utilização do recurso federal repassado em finalidade diversa do pactuado no Termo de Compromisso 0302568-41/2009, decorrente de indicação da conta vinculada à Justiça do Trabalho para arresto, com a finalidade de pagamento de obrigações trabalhistas.
12.2.1. Evidências da irregularidade: Parecer Caixa 682/2020 (peça 1) ; Extrato da poupança 013.100178-9 (peça 58) ; Ata de audiência judicial (peça 2) ; Mandado de intimação (peça 3) ; Ofícios Caixa 28/2020, 56/2020, 57/2020 e 64/2020 (peças 12, 13, 14 e 16) ; Despacho na SLS-1001036-74.2019.5.00.0000 (peça 8) ; Pedido de Reconsideração (peça 9) ; Mandado de Segurança 1001057-50.2019.5.00.0000 (peça 11) ; Relatório do Tomador de Contas (peça 69) .
12.2.2. Normas infringidas: Constituição da República Federativa do Brasil, art. 37, caput; Decretolei 200/1967, art. 93; Decreto 93.872/1986, art. 66; art. 6º, § 1º, da Lei 11.578/2007; Termo de Compromisso 0302568-41/2009 (peça 36) , itens 8.3, 8.5.1, alínea 'c', e 8.5.2.
12.2.3. Responsável: Marcelo Bezerra Crivella.
12.2.3.1. Conduta: indicar a conta específica do Termo de Compromisso 0302568-41/2009 para arresto judicial e não adotar medidas para evitar os arrestos, junto ao seu jurídico, no sentido de esclarecer o juízo acerca da natureza e da titularidade da conta arrestada, como também não promover os devidos expedientes para comunicar à Caixa, com a antecedência devida, sobre o arresto em 29/11/2019.
12.2.3.2. Nexo de causalidade: a conduta descrita permitiu a realização de despesas incompatíveis com a finalidade pactuada no plano de trabalho do instrumento em questão.
12.2.3.3. Culpabilidade: não há excludentes de ilicitude, de culpabilidade e de punibilidade; é razoável supor que o responsável tinha consciência da ilicitude de sua conduta; era exigível conduta diversa da praticada, qual seja, não indicar a conta bancária do termo de compromisso e adotar medidas para evitar o arresto, junto ao seu jurídico, no sentido de esclarecer o juízo acerca da natureza e da titularidade dos recursos da conta arrestada. 
12.2.4. Encaminhamento: audiência.
12.3. Irregularidade 3: utilização do recurso federal repassado em finalidade diversa do pactuado no Termo de Compromisso 0302568-41/2009, decorrente de indicação da conta vinculada à Justiça do Trabalho para arresto, com a finalidade de pagamento de obrigações trabalhistas.
12.3.1. Evidências da irregularidade: Parecer Caixa 682/2020 (peça 1) ; Extrato da poupança 013.100178-9 (peça 58) ; Ata de audiência judicial (peça 2) ; Mandado de intimação (peça 3) ; Ofícios Caixa 28/2020, 56/2020, 57/2020 e 64/2020 (peças 12, 13, 14 e 16) ; Despacho na SLS-1001036-74.2019.5.00.0000 (peça 8) ; Pedido de Reconsideração (peça 9) ; Mandado de Segurança 1001057-50.2019.5.00.0000 (peça 11) ; Relatório do Tomador de Contas (peça 69) .
12.3.2. Normas infringidas: Constituição da República Federativa do Brasil, art. 37, caput; Decretolei 200/1967, art. 93; Decreto 93.872/1986, art. 66; art. 6º, § 1º, da Lei 11.578/2007; Termo de Compromisso 0302568-41/2009 (peça 36) , itens 8.3, 8.5.1, alínea 'c', e 8.5.2.
12.3.3. Responsável: Marcelo Silva Moreira Marques.
12.3.3.1. Conduta: consentir com a indicação da conta específica do Termo de Compromisso 0302568-41/2009 para arresto judicial e não esclarecer o juízo acerca da natureza dessa conta, como também não assessorar o município no sentido de promover os devidos expedientes para comunicar à Caixa, com a antecedência devida, sobre os arrestos em 29/11/2019.
12.3.3.2. Nexo de causalidade: ao não envidar esforços e não adotar medidas de sua alçada e competência, na condição de Procurador-Geral do município, contribuiu para a consumação do arresto judicial, em 29/11/2019, dos recursos da conta específica, ou seja, uso indevido de recursos de titularidade federal, oriundos do Termo de Compromisso 0302568-41/2009.
12.3.3.3. Culpabilidade: a conduta do agente é reprovável, porquanto distante da diligência exigida para ocupar o cargo de Procurador-Geral do município; não há excludentes de ilicitude, de culpabilidade e de punibilidade; é razoável supor que o responsável tinha consciência da ilicitude de sua conduta; era exigível conduta diversa da praticada, qual seja, adotar as medidas de sua alçada par evitar o arresto judicial de recursos federais.  
12.3.4. Encaminhamento: audiência.
13. No pronunciamento da unidade (peça 81) , concordou-se com a proposta formulada de citação e audiência; não obstante a existência de delegação de competência do Relator e considerando a existência de outro processo com a mesma relatoria, TC Processo 014.652-2021-8, tratando de questão similar, submeteu-se os autos à consideração do Relator.
14. O Despacho do Ministro Relator (peça 83) , de 18/5/2021, registrou que, posteriormente à elaboração da instrução de peça 79, o Sr. Marcelo Silva Moreira Marques, Procurador do Município do Rio de Janeiro, trouxe aos autos documentação juntada à peça 82, razão pela qual restituiu os presentes autos à Secex-TCE, com vistas ao exame dos novos elementos acostados.
15. Ademais, constatou-se que também foi apresentado pelo advogado de Marcelo Bezerra Crivella documentação de defesa juntada à peça 89, em 17/6/2021, assim como foi apresentado pelo município do Rio de Janeiro comprovante de pagamento (peça 92) , datado de 14/6/2021, do débito apurado na instrução de peça 79, objeto da citação proposta.
16. Dessa forma, neste ponto, a citação e as audiências propostas na peça 79 não foram realizadas e nova instrução de peça 94 analisou a repercussão dos documentos retromencionados para a manutenção ou não da propositura dessas medidas preliminares, em consonância com o determinado no Despacho do Ministro Relator (peça 83) .
17. Após análise dos documentos a título de defesa apresentados pelos responsáveis (peças 82, 89 e 92) , concluiu-se pela quitação do débito, mas rejeitaram-se as razões de justificativa e concluiu-se pela necessidade de formalização das audiências propostas inicialmente na peça 79, conforme assentado na instrução de peça 94, nos seguintes termos:
'61. A partir dos elementos constantes nos autos e do exame das ocorrências descritas na seção 'Exame Técnico', foi possível constatar o recolhimento do débito imputado por parte do município do Rio de Janeiro - RJ, dispensando-se a realização de sua citação, propugnando-se no sentido de, por ocasião da instrução de mérito, propor o julgamento de suas contas regulares com ressalva, dando-lhe quitação. 
62. Já com respeito aos outros dois responsáveis, Marcelo Bezerra Crivella e Marcelo Silva Moreira Marques, concluiu-se, não obstante a apresentação espontânea de documentação a título de razões de justificativa, em razão das análises empreendidas na seção 'Exame Técnico' e consequente rejeição dos argumentos apresentados, pela necessidade da formalização das audiências propostas na instrução de peça 79, conforme exposto na presente instrução. 
63. Por determinação do Relator (peça 83) , antes das medidas propostas na instrução inicial (peça 79) , foi procedida a análise dos documentos (peças 82 e 89) apresentados antecipadamente a título de razões de justificativa pelos responsáveis Marcelo Bezerra Crivella e Marcelo Silva Moreira Marques.
63.1. Antes de se pronunciar quanto ao mérito, considerando a rejeição de todos os argumentos, a gravidade das irregularidades, as condutas que geraram o débito apurado na TCE e o correspondente contexto fático probatório trazido aos autos na instrução de peça 79, entende-se, por imposição do devido processo legal, que não se pode prescindir da realização das audiências propostas, assegurando se a formalização do contraditório e ampla defesa, de forma a resguardar o pronunciamento do TCU quanto ao mérito no âmbito desta TCE.'
18. Dessa forma, em cumprimento ao despacho do Exmo. Ministro Relator (peça 97) , foram efetuadas as audiências dos responsáveis:
 Marcelo Bezerra Crivella - promovida a audiência do responsável:
	Comunicação: Ofício 69585/2021 - Seproc (peça 102) .
Data da Expedição: 6/12//2021.
Data da Ciência: não houve.
Nome Recebedor: ---.
Observação: ofício enviado para o endereço do responsável, conforme pesquisa na base de dados no sistema da Receita Federal, custodiada pelo TCU (peça 98) .
Fim do prazo para a defesa: 17/2/2022.
	
	Comunicação: Ofício 4961/2022 - Seproc (peça 106) .
Data da Expedição: 10/2/2022.
Data da Ciência: 22/2/2022 (peça 107) .
Nome Recebedor: William Silva.
Observação: ofício enviado para o endereço do responsável, conforme pesquisa na base de dados no sistema da Receita Federal, custodiada pelo TCU (peça 98) .
Fim do prazo para a defesa: 9/3/2022.
	
 Marcelo Silva Moreira Marques - promovida a audiência do responsável:
	Comunicação: Ofício 69586/2021 - Seproc (peça 101) .
Data da Expedição: 6/12/2021.
Data da Ciência: 18/1/2022 (peça 104) .
Nome Recebedor: Fabiano Pereira.
Observação: ofício enviado para o endereço do responsável, conforme pesquisa na base de dados no sistema da Receita Federal, custodiada pelo TCU (peça 99) .
Fim do prazo para a defesa: 2/2/2022.
	
19. Conforme Despacho de Conclusão das Comunicações Processuais (peça 109) , as providências inerentes às comunicações processuais foram concluídas.
20. Transcorrido o prazo regimental, os responsáveis Marcelo Bezerra Crivella e Marcelo Silva Moreira Marques, apresentaram razões de justificativa adicionais (peças 105 e 108) . Em concomitância com as audiências, foram juntados aos autos petição do município do Rio de Janeiro (peça 110) e ofício da Justiça Federal (peça 100) , os quais serão analisadas ao final da sessão Exame Técnico, na presente instrução.
ANÁLISE DOS PRESSUPOSTOS DE PROCEDIBILIDADE DA IN/TCU 71/2012
Avaliação de Viabilidade do Exercício do Contraditório e da Ampla Defesa
21. Verifica-se que não houve o transcurso de mais de dez anos desde o fato gerador sem que tenha havido a notificação dos responsáveis pela autoridade administrativa federal competente (art. 6º, inciso II, c/c art. 19 da IN/TCU 71/2012, modificada pela IN/TCU 76/2016) , uma vez que o fato gerador da irregularidade sancionada ocorreu em 29/11/2019, e os responsáveis foram notificados sobre as irregularidades pela autoridade administrativa competente conforme abaixo:
- Marcelo Bezerra Crivella, por meio do ofício acostado à peça 19, conforme recibo aposto em carimbo no próprio ofício, em 17/2/2020, (peça 20) .
- Marcelo Silva Moreira Marques, por meio do ofício acostado à peça 24, conforme recibo aposto em carimbo no próprio ofício, em 9/3/2020 (peça 25) .
- Município do Rio de Janeiro - RJ, por meio do ofício acostado à peça 27, conforme recibo aposto em carimbo no próprio ofício, em 24/9/2020 (peça 28) .
Valor de Constituição da TCE
22. Verifica-se, ainda, que o valor do débito, cujo fato gerador ocorreu após 1º/1/2017, é de R$ 84.936,23, atualizado sem juros até 28/4/2021, decorrente de aplicação de recursos em finalidade diversa do objeto pactuado, em benefício do ente federado.
23. Informa-se que há outros processos em tramitação no TCU, com os mesmos responsáveis, cujos débitos, no total, ultrapassam os R$ 100.000,00, conforme tabela apresentada no início da sessão Exame Técnico, nesta instrução.
 (...) 
EXAME TÉCNICO
 (...) 
Do recolhimento do débito imputado ao município do Rio de Janeiro/RJ
31. Antes da realização da citação proposta na instrução de peça 79, o município do Rio de Janeiro recolheu o débito apurado, em consequência, na instrução de peça 94, considerou-se desnecessária a citação e propôs-se dar quitação ao município e julgar suas contas regulares com ressalva por ocasião da proposta de mérito, nos seguintes termos:
'23. O débito apurado nos presentes autos, decorrente de desvio de finalidade foi imputado somente ao município do Rio de Janeiro/RJ, por ter se beneficiado diretamente no contexto do arresto judicial, conforme fundamentado nos itens 22 a 28 da instrução inicial (peça 79) .
24. Apesar de o Despacho do Relator (peça 83) , na prática, ter postergado a citação na presente TCE, o município do Rio de Janeiro/RJ, se antecipou e providenciou o recolhimento integral do débito imputado (peça 79) , conforme GRU e comprovante de pagamento de R$ 85.898,17, em 14/6/2021 (peça 86, p. 2-3) , confirmado por consulta ao SISGRU (peça 86, p. 4) .
25. Nesse contexto, entende-se desnecessária a realização de citação e, quando da instrução de mérito, deve ser proposto dar quitação ao município do Rio de Janeiro/RJ e julgar suas contas regulares com ressalva.
26. Na sequência, considerando que antes da autorização da citação e audiências propostas, o Ministro Relator (peça 83) determinou o exame da documentação juntada pelo responsável Marcelo Silva Moreira Marques à peça 82; considerando que essa documentação trata de razões de justificativa; considerando que, posteriormente, o outro responsável, Marcelo Bezerra Crivella, também apresentou documentação (peça 89) a título de razões de justificativa; proceder-se-á, nos tópicos seguintes, à análise desses documentos.
27. Ressalta-se que essa antecipação de apresentação de defesa se explica pela concomitância em que ocorreu a apuração das irregularidades inerentes a arrestos judiciais nos processos de TCE, listados na tabela acima apresentada e que envolvem os mesmos responsáveis.'
32. Dessa forma, resta no encaminhamento da proposta de mérito, nesta instrução, dar quitação ao município pelo débito apurado na instrução de peça 79 e julgar suas contas regulares com ressalva.
Considerações sobre a pertinência das audiências realizadas
33. Antes de iniciar a análise, no conjunto, das razões de justificativas apresentadas pelos responsáveis, importante recordar os itens 30 e 31 da instrução inicial de peça 79, quando da contextualização da gravidade da irregularidade praticada nesta TCE e a repercussão na responsabilidade de quem a deu causa, com aplicação de multa, conforme jurisprudência do TCU:
'30. No entanto, com as devidas vênias, a audiência dos responsáveis se impõe, justamente, por conta da gravidade de suas condutas, determinantes para a concorrência e consumação do arresto judicial de recursos federais da conta do termo de compromisso, ao arrepio das disposições legais e do firmado no termo de compromisso, considerado, ademais, como 'grave lesão às ordens pública e econômica' pelo Ministro Presidente do Tribunal Superior do Trabalho, ao apreciar o pedido de Suspensão de Liminar, apresentado pela União, SLS 1001036-74.2019.5.0.0000, em seu Despacho (peça 8) , de 5/12/2020, acatando o pedido da União e determinando o estorno dos recursos arrestados.
31. Em reforço, considerada a gravidade da irregularidade da indicação pelo município dos recursos federais da conta do termo de compromisso para arresto judicial, em finalidade diversa da pactuada e em benefício do ente federado, o TCU, embora reconheça, nessas condições, que o débito recaia somente sobre o município, impõe, conforme sua jurisprudência vigente e predominante, que seja apurada a responsabilidade dos agentes que deram causa ao uso do recurso federal em desvio de finalidade, com aplicação de multa e julgamento pela irregularidade das contas, a exemplo dos enunciados dos seguintes acórdãos:
'Caracterizado o desvio de finalidade na aplicação dos recursos da União, em benefício do ente federado, o débito é imputado individualmente ao ente beneficiado e a multa aplicada ao gestor responsável pelo ilícito. Além disso, as contas de ambos são julgadas irregulares. (Acórdão 5735/2016-TCU-Primeira Câmara - Relator Ministro José Mucio Monteiro) 
O ente federado que auferir benefícios com a aplicação irregular de recursos federais transferidos mediante convênio será condenado ao pagamento do débito. Os gestores responsáveis, embora não sejam condenados solidariamente com a pessoa jurídica de direito público interno ao ressarcimento do prejuízo, terão as contas julgadas irregulares, com aplicação de multa, por darem aos recursos destino diverso à finalidade pactuada. (Acórdão 1885/2015-TCU-Plenário - Relator Ministro-Substituto Augusto Sherman Cavalcanti) 
O desvio de finalidade em convênio, com benefício à comunidade, conduz à imputação de débito exclusivo ao município convenente e ao julgamento pela irregularidade das contas e aplicação de multa ao gestor. (Acórdão 7102/2014-TCU-Segunda Câmara - Relator Ministro-Substituto Marcos Bemquerer Costa) 
Julgam-se irregulares as contas, com a aplicação de multa, em virtude de desvio de finalidade na aplicação de recurso federal, mesmo com a liquidação do débito pelo município beneficiado. (Acórdão 2867/2009-TCU-Primeira Câmara - Relator Ministro Augusto Nardes) 
Constatada a utilização de verba federal fora dos objetivos dos programas ou ajustes que amparam o repasse da verba, mas em benefício da comunidade local, imputa-se o débito correspondente ao ente federado beneficiário, para que não haja seu enriquecimento sem causa, e aplica-se multa aos gestores pela infração cometida. (Acórdão 10997/2015-TCU-Segunda Câmara - Relator Ministro-Substituto Marcos Bemquerer Costa) 
Quando os recursos conveniados são aplicados indevidamente em benefício de estado, Distrito Federal ou município, sem que haja locupletamento por parte do agente público, o ente federado favorecido responde pelo ressarcimento da dívida, não havendo como imputar débito ao gestor, sem prejuízo da possibilidade de aplicação de multa a este último. (Acórdão 5224/2015-TCU-Segunda Câmara - Relator Ministro-Substituto Marcos Bemquerer Costa) 
O ente federado que auferir benefícios com a aplicação irregular de recursos federais transferidos mediante convênio será condenado ao pagamento do débito. Os gestores responsáveis, embora não sejam condenados solidariamente com a pessoa jurídica de direito público interno ao ressarcimento do prejuízo, terão as contas julgadas irregulares, com aplicação de multa, por darem aos recursos destino diverso à finalidade pactuada. (Acórdão 1581/2015-TCU-Plenário - Relator Ministro-Substituto Augusto Sherman Cavalcanti) 
Comprovado que o estado, o Distrito Federal, o município ou entidade a eles vinculada se beneficiou pela aplicação irregular, com desvio de finalidade, de recursos federais, o ente federado será condenado ao pagamento do débito e o agente público responsável, apenado com multa. (Acórdão 249/2014-TCU-Plenário - Relator Ministro Raimundo Carreiro) 
Na hipótese em que os recursos conveniados são aplicados em benefício do estado, Distrito Federal ou município, sem que haja locupletamento por parte do agente público, a responsabilidade pelo ressarcimento da dívida é do próprio ente federado, não havendo como responsabilizar pelo débito o administrador, que pode, contudo, ter suas contas julgadas irregulares, com aplicação de multa. A alegação de hipossuficiência financeira não é escusa para o descumprimento dos termos do acordo pelo município.' (Acórdão 2281/2013-TCU-Primeira Câmara - Relator Ministro José Mucio Monteiro) 
DAS RAZÕES DE JUSTIFICATIVA APRESENTADAS
34. As razões de justificativas, para as audiências propostas na peça 79 nas Irregularidades 1 e 3, foram apresentadas em dois momentos distintos, identificadas na tabela a seguir como Defesa 1 e Defesa 2:
	Audiência
Responsável
	Razões de justificativa apresentadas

		Defesa 1
	Análise da Defesa 1
	Defesa 2
	Análise Defesa 2

	Marcelo Crivella
	peça 89, 17/6/2021
	peça 94, 23/11/2021
	peça 108, 9/3/2022
	a ser realizada

	Marcelo Silva
	peça 82, 7/5/2021
		peça 105, 25/1/2022
	
35. As análises desenvolvidas na instrução de peça 94 para as razões de justificativa da Defesa 1 são imprescindíveis para a análise final do mérito, a ser desenvolvida na presente instrução, por isso, considera-se mais adequado e prático reproduzi-las, na sequência.
36. Em seguida, serão analisadas as razões de justificativa apresentadas na Defesa 2, que, em grande parte reproduz argumentos utilizados na Defesa 1.
Análise das Razões de Justificativa da Defesa 1 desenvolvida na instrução de peça 94  (in verbis) 
'Da defesa do responsável Marcelo Bezerra Crivella
28. O responsável Marcelo Bezerra Crivella apresentou suas razões de justificativa (peça 89) , juntadas aos autos em 17/6/2021, que passam a ser analisadas.
29. Antes, por oportuno, reforça-se que a caracterização da responsabilização de Marcelo Bezerra Crivella, apurada na instrução inicial (peça 79) , está reproduzida no item 12.2 desta instrução, com destaque para a irregularidade e a conduta:
'Irregularidade 2: utilização do recurso federal repassado em finalidade diversa do pactuado no Termo de Compromisso 0302568-41/2009, decorrente de indicação da conta vinculada à Justiça do Trabalho para arresto, com a finalidade de pagamento de obrigações trabalhistas.
Conduta: indicar a conta específica do Termo de Compromisso 0302568-41/2009 para arresto judicial e não adotar medidas para evitar os arrestos, junto ao seu jurídico, no sentido de esclarecer o juízo acerca da natureza e da titularidade da conta arrestada, como também não promover os devidos expedientes para comunicar à Caixa, com a antecedência devida, sobre o arresto em 29/11/2019.'
30. Argumento 1 (peça 89, p. 2) :
30.1. O responsável requer arquivamento da TCE, em virtude de fato extintivo, qual seja o recolhimento pelo município do Rio de Janeiro do débito apurado.
31. Análise do argumento 1: 
31.1. A continuidade da apuração - no que diz respeito às responsabilidades pelas condutas que culminaram na irregularidade que gerou o débito recolhido, em que se impõe a análise de mérito com o julgamento das contas dos responsáveis como regular, regular com ressalvas ou irregular - está coerente com a linha jurisprudencial, a qual dispõe que, uma vez remetida a TCE ao TCU, mesmo com o advento da insubsistência do débito, deve-se proceder ao julgamento do mérito:
'Instaurada a tomada de contas especial e remetida ao TCU, o Tribunal deve julgar o mérito, ainda que o débito não mais subsista, não sendo cabível arquivá-la com base em ausência de pressuposto de constituição e de desenvolvimento válido e regular do processo (art. 212 do Regimento Interno do TCU) . (Acórdão 10938/2016-TCU-Segunda Câmara) 
Instaurada a tomada de contas especial e remetida ao TCU, o Tribunal deve julgar o seu mérito, ainda que o débito não mais subsista, não sendo cabível arquivá-la com base em ausência de pressuposto de desenvolvimento válido e regular do processo, nos termos do art. 212 do Regimento Interno do TCU. (Acórdão 2801/2017-TCU-Primeira Câmara) 
A inexistência de dano ao erário não é motivo para arquivamento, sem julgamento de mérito, de tomada de contas especial, devendo haver manifestação conclusiva do TCU sobre o emprego dos recursos públicos da União.' (Acórdão 10852/2018-TCU-Segunda Câmara) 
31.2. Ademais, conquanto a pretensão de ressarcimento do dano seja o traço mais conhecido do processo de tomada de contas especial, cabe observar que o afastamento superveniente do débito não funciona como impedimento processual para que o Tribunal possa apurar responsabilidades e aplicar sanções aos gestores faltosos, nos casos de grave violação à lei ou a princípios caros à Administração Pública. Pensar em sentido contrário, com a devida vênia, equivaleria tornar letra morta a competência legal expressamente conferida ao Tribunal de Contas da União para julgar contas irregulares e aplicar penalidades, independentemente de ocorrência de dano ao erário, conforme disposto no art. 16, inciso III, alíneas "a" e "b", e no art. 58, incisos I e II, ambos da Lei 8.443/92.
31.3. Dessa forma, deve ser rejeitado o pedido de arquivamento dos autos.
32. Argumento 2 (peça 89, p. 3-5) :
32.1. O responsável alega que não praticou irregularidade na aplicação dos recursos tampouco desvio de finalidade das verbas federais repassadas, argumentando que não teria 'a liberalidade para escolher sobre quais recursos deveriam ser utilizados para cumprir a ordem judicial' e que 'a eventual resistência configuraria a prática de crime', concluindo que, nessas circunstâncias, pela inexigibilidade de conduta diversa.
33. Análise do argumento 2: 
33.1. Tais argumentos já foram tratados nos itens 45 a 45.5 da instrução inicial (peça 79) , quando restou comprovado que o ex-gestor teve oportunidade, junto ao juízo trabalhista, de escolher as contas que foram arrestadas, in verbis:
'43. Nesse sentido, confirma-se a condição de responsável de Marcelo Bezerra Crivella, então prefeito (gestão 2017/2020) , pois era o administrador encarregado do TC 0302568-41/2009, quando da ocorrência da prática da irregularidade e de seus desdobramentos.
44. Ademais, pela documentação carreada aos autos (peças 2 e 3) , verifica-se que, em decorrência da omissão do gestor municipal em arcar com despesas trabalhistas de organizações sociais da área da saúde, foi ajuizada ação na Justiça do Trabalho, culminando no arresto judicial na conta bancária de poupança 013.100178-9 (peça 58) , vinculada ao Termo de Compromisso e, por consequência, na retirada de valores pertencentes à União.
45. Não obstante o fato de o município não ter pago seus prestadores de serviços e, com isso, ter gerado a demanda trabalhista, não ser causa direta para a consecução do dano, o mesmo não se pode dizer sobre a conduta de quem indicou a conta poupança 013.100178-9 para o arresto judicial, a qual era sabidamente depositária de repasses da União com finalidade definida no termo de compromisso. 
46. Nesse sentido, o Sr. Marcelo Bezerra Crivella, mesmo sabendo que os valores constantes na conta vinculada ao TC 0302568-41/2009 não pertenciam ao município, consentiu com a indicação das referidas contas para o arresto judicial, ao passo que, posteriormente, permaneceu inerte, ao deixar de adotar medidas eficazes com vista a reverter a decisão judicial e impedir que a retirada do valor fosse efetivada. 
46.1. A conclusão de que o responsável consentiu na indicação da conta do termo de compromisso para o arresto está amparada no modus operandi adotado pela Justiça na demanda de indicação de contas, conforme o seguinte excerto do Despacho do Ministro do TST (peça 8) , no pedido de Suspensão Liminar de Sentença, SLS-1001036-74.2019.5.00.0000, que não deixa dúvida sobre a atuação do munícipio na indicação das contas que seriam objeto de arresto judicial, in verbis  (grifo nosso) :
'Consta nos autos ata da audiência realizada em 26/11/2019, relativa ao DCG-0102392-05.2019.5.01.0000 instaurado pelo Sindicato (...) 
Após a oitiva das partes envolvidas, do Ministério Público do Trabalho e dos demais interessados quanto aos valores necessários para o pagamento dos salários do mês de outubro, das rescisões contratuais já efetuadas sem quitação e diante da duvidosa perspectiva quanto ao pagamento dos salários do mês de novembro e dos décimos-terceiros salários, o Desembargador Vice-Presidente do Tribunal, no exercício da Presidência da Seção Especializada em Dissídio Coletivo, determinou o sequestro do valor de R$ 325.000.000,00 (trezentos e vinte e cinco milhões de reais) nas Fontes 108 (convenial, incluindo fonte das Olimpíadas) , 110 (operações de crédito) e 113. Determinou ao Município que informasse as contas bancárias ao Juízo em 24h, encaminhando planilhas para os e-mails indicados.'
46.2. Ademais, não satisfeito com a decisão do TST (peça 8) , emitida em 5/12/2019, nessa SLS - na qual foi acatado o recurso da União e determinou-se a restituição dos valores arrestados de volta para as contas vinculadas - o responsável peticionou (peça 9) , em 6/12/2019, pedido de reconsideração àquela Corte, com o pleito de que os valores federais arrestados não fossem devolvidos às contas vinculadas, mas utilizados para o pagamento das despesas inerentes ao arresto judicial.
46.3. Nesse condão, a questão ganha ainda mais clareza, ao referir-se explicitamente ao prefeito, na Decisão Liminar do Ministro-Relator do TST, prolatada nos autos do mandado de segurança 1001057-50.2019.5.00.0000 (peça 11) , impetrado por entidades de classe do pessoal da saúde, in verbis (grifo nosso) :
No caso, tem-se que: 
'a) a situação é de emergência. Os agentes da saúde estão à mingua, há meses sem percepção de salários, que constitucionalmente são definidos como parcela de caráter alimentar; 
b) o caos se anuncia, com paralisação dos serviços em setor essencial, destinados ao atendimento da população; 
c) o Prefeito, autoridade com fé pública, afirma que o depósito das contas sequestradas, existentes na Caixa Econômica Federal e no Banco do Brasil, por ele oferecido para pagamento dos agentes da saúde, é da Prefeitura e que corresponde a repasse de verba do governo federal, para ressarcimento de obras das Olimpíadas e do VLT; 
d) as rubricas das contas, Olimpíadas e VLT, fazem presumir a veracidade da alegação; 
 (...) 
Verifica-se que tanto no processo principal da SLS1001036-74.2019.5.00-0000, como no DCG-0102392-05.2019.5.01.0000, restou demonstrado que o Município do Rio de Janeiro indicou sobre quais contas deveria incidir o bloqueio, a fim de custear os salários dos trabalhadores da área da saúde (Fonte 108 - convênio das Olimpíadas; Fonte 110 - operações de créditos; Fonte 113) .'
46.4. Ressalta-se que, embora o item 'c' do excerto transcrito no subitem anterior se refira a recursos de obras das Olimpíadas e do VLT, os valores dos arrestos judiciais, em 29/11/2019, envolveram diversas outras contas de recursos federais, inclusive a do termo de compromisso da presente TCE, conforme se depreende da leitura dos sobreditos processos judiciais da esfera trabalhista.
46.5. Pelo exposto, na qualidade de gestor dos recursos federais que lhe foram confiados, percebe se que a conduta do responsável foi determinante para a ocorrência de desvio de finalidade dos recursos federais, pois tinha ciência de que a conta arrestada guardava recurso público destinado unicamente ao fim pactuado em TC 0302568-41/2009 e deveria ter empreendido medidas a fim de resguardar o erário federal, contudo, não o fez.'
33.2. Com respeito aos itens retro transcritos da instrução inicial (peça 79) , tece-se ainda as considerações que seguem.
33.3. Conforme tratado no item 46.1 da instrução inicial (peça 79) , consta no referido Despacho da Suspensão Liminar de Sentença - SLS (peça 8) , de 5/12/2019, que foi determinado ao município do Rio de Janeiro informar as contas bancárias para arresto e, ao final, deferido o pedido da União para suspender a ordem de sequestro proferida até o trânsito em julgado, determinando imediata restituição dos valores bloqueados.
33.4. A determinação judicial para o município indicar as contas bancárias para arresto consta da Ata de Audiência do Processo de Dissídio Coletivo 0102392-05.2019.5.01.0000 (peça 2, p. 6) , de 26/11/2019, in verbis:
' (...) determinou ao Município que informe a este Juízo as contas bancárias (Banco do Brasil e Caixa Econômica Federal) , referentes a essas Fontes, no prazo de 24h (vinte e quatro horas) , encaminhando as respectivas planilhas para os e-mails caex@trt1.jus.br e sae@trt1.jus.br.'
33.5. Portanto, não prospera o argumento de que o município não teria a liberalidade para escolher sobre quais contas incidiria o arresto judicial.
33.6. Ademais, Decisão judicial, em 12/12/2019, no mandado de segurança 1001057-50.2019.5.00.0000 (peça 11) , confirma que o ex-gestor indicou as contas arrestadas e tinha conhecimento da natureza federal dos recursos da conta específica do TC 0302568-41/2009, conforme retratado no item 46.3 da instrução inicial (peça 79) .
33.7. Em decorrência, ao contrário do argumentado pelo responsável, era sim esperada conduta diversa, no sentido de não indicar a conta específica do TC 0302568-41/2009 para arresto judicial, posto que, sabidamente, guardava recurso público federal destinado unicamente ao fim pactuado, não tendo o município a faculdade de dispor de forma diversa do contratado com a União.
33.8. Nesse sentido, considera-se que o argumento de que não seria exigida conduta diversa não deve prosperar, visto não contrapor as evidências apresentadas na caracterização da Irregularidade 2.
34. Argumento 3 (peça 89, p. 5-7) :
34.1. O responsável informa sobre o ajuizamento das Ações Civis Públicas 5005114-93.2019.4.02.5101 e 5025453-73.2019.4.02.5101, no contexto do relacionamento com a Caixa, inerentes à execução de obras com recursos federais repassados, e, também, sobre a existência da mediação administrativa 00400.000031/2020-18, a cargo da AGU, provocada pelo município do Rio de Janeiro/RJ, acerca dos impasses decorrentes da aplicação dos recursos federais junto à Caixa, como prova de boa-fé do responsável.
35. Análise do argumento 3: 
35.1. O responsável apenas citou a existência de ações civis e de mediação administrativa, sem, no entanto, trazer qualquer elemento concreto para análise. Dessa forma, não foram apresentados quaisquer elementos que pudessem afastar a irregularidade, tampouco justificar a conduta.
35.2. Não obstante, registra-se que tanto as ações civis quanto a mediação administrativa não possuem o condão de vincular a competência e/ou os julgados do TCU, em razão do Princípio da Independência das Instâncias. Nesse sentido, dispõe a jurisprudência do TCU:
'Eventuais sentenças proferidas pelo juízo cível não vinculam a decisão administrativa a ser proferida por este Tribunal, e não acarretam qualquer prejuízo à competência exclusiva do TCU em verificar a boa e regular aplicação dos recursos federais: A sentença proferida pelo juízo cível, sob qualquer fundamento, não vincula a decisão administrativa proferida pelo TCU, em razão do princípio da independência das instâncias. Apenas a sentença absolutória no juízo criminal fundada no reconhecimento da inexistência material do fato ou na negativa de autoria tem habilidade para impedir a responsabilização civil e administrativa do agente.' (Enunciado, Acórdão 6903/2018-TCU-Segunda Câmara - Relatora Ministra Ana Arraes, Acórdão 131/2017-TCU-Plenário-Relator Walton Alencar Rodrigues) 
35.3. É de se referir que a boa-fé não pode ser presumida ou acatada a partir de mera alegação, devendo ser demonstrada e comprovada a partir dos elementos que integram os autos, corroborada em contexto fático propício ao reconhecimento dessa condição em favor dos responsáveis (Acórdão 4667/2017-TCU-Primeira Câmara - Relator Ministro Bruno Dantas) , valendo acrescer que o seu reconhecimento, no âmbito do TCU, deve ser feito expressamente, a partir de elementos suficientes para avaliar a conduta do responsável pela gestão de recursos públicos.
35.4. Dessa forma, rejeita-se o argumento apresentado para afastar a irregularidade ou a conduta, imputadas ao responsável.
36. Argumento 4 (peça 89, páginas 7 e 8) :
36.1. O responsável alega ilegitimidade passiva para ser demandado na TCE e que apenas se submeteu ao cumprimento de ordem judicial, nos trâmites que culminaram no arresto, em estrito cumprimento do seu dever de ofício.
37. Análise do argumento 4: 
37.1. A legitimidade para o ex-gestor ser demandado como responsável na TCE está devidamente amparada no art. 1º, inciso I, da Lei Orgânica do TCU:
'Art. 1° Ao Tribunal de Contas da União, órgão de controle externo, compete, nos termos da Constituição Federal e na forma estabelecida nesta Lei:
I - julgar as contas dos administradores e demais responsáveis por dinheiros, bens e valores públicos das unidades dos poderes da União e das entidades da administração indireta, incluídas as fundações e sociedades instituídas e mantidas pelo poder público federal, e as contas daqueles que derem causa a perda, extravio ou outra irregularidade de que resulte dano ao Erário;'
37.2. Quanto ao argumento de que 'apenas se submeteu ao cumprimento de ordem judicial', ressalta-se que, como registrado nos autos (itens 46 a 46.5 da instrução inicial, peça 79) e discorrido na análise do Argumento 2, ao responsável foi facultado, pela justiça, indicar as contas para arresto, apresentando a conta específica do TC 0302568-41/2009, dentre as submetidas para arresto à justiça trabalhista, portanto, a seleção das contas arrestadas não decorreu de imposição judicial, como faz crer em sua argumentação.
37.3. Sendo assim, não prospera o Argumento 4, devendo ser rejeitado.
38. Argumento 5 (peça 89, páginas 8 a 13) :
38.1. O responsável, como excludente de culpabilidade, alega que submeteu o procedimento impugnado à análise e ao parecer dos diversos órgãos técnicos competentes, acrescentando que ao prefeito não compete a responsabilidade de proceder à minudente análise técnica de procedimentos administrativos e não cabe a fiscalização minudente da elaboração e da execução dos contratos.
38.2. Argui ainda que a Constituição Federal não exigiria como requisito formal à indicação ao cargo de Prefeito municipal, conhecimento técnico específico acerca dos assuntos atinentes ao ente federado, conforme excerto que apresentou da literatura jurídica 'Comentários a¿ Constituição do Brasil', coordenação de Gilmar Mendes; J.J. Gomes Canotilho; Ingo Wolfgang Sarlet; Lenio Luiz Streck; p. 1295 e 1297, in verbis (peça 89, p. 9-11) :
'Não é exigido curso superior apropriado e sequer experiência concreta na área específica do Ministério que será gerenciado pela pessoa indicada [...]. Portanto, é possível que pessoas ocupem Ministérios que tratem de temas diversos de suas experiências e formações, quando então O APOIO TÉCNICO DEPENDERÁ DE ASSESSORES DIRETOS DOS PRÓPRIOS MINISTROS.' (...) 
38.3. Sustenta a impossibilidade de responsabilização do agente político pela prática de meros despachos administrativos, como a celebração e fiscalização de contratos, na jurisprudência do TCU, nos seguintes termos (peça 89, p. 12-13) :
'O agente político signatário de contrato de repasse não pode ser responsabilizado em razão de irregularidades relativas a atos de gestão meramente administrativos, a não ser que tenha contribuído, por ação ou omissão, para a sua ocorrência. Para que a responsabilidade possa ser imputada, há que se demonstrar que o agente contribuiu de alguma forma para as irregularidades, ou que tinha conhecimento dessas irregularidades, ou que houve alguma omissão grave de sua parte.' (Acórdão 2178/2007-TCU-Plenário, data da sessão 17/10/2007; Relator Ministro Augusto Nardes) 
'Não havendo questionamento quanto a culpa grosseira, má-fé ou abuso de poder, a responsabilização de Ministro de Estado se mostra desproporcional. Não é razoável exigir que, ante a função de comando geral que exerce, o Ministro de Estado tenha que conferir minunciosamente cada convênio a ser por ele assinado, uma vez que dispõe de toda uma estrutura técnica para desempenhar este papel.' (Acórdão 1133/2009-TCU-Plenário, data da sessão 27/05/2009; Relator Ministro Aroldo Cedraz) 
39. Análise do argumento 5: 
39.1. A argumentação e entendimentos jurisprudenciais apresentados pela defesa não encontram aplicabilidade na situação fática, enfrentada nos presentes autos.
39.2. A esperada e necessária atuação dos órgãos técnicos de assessoria do prefeito não pode obstar o papel de gestor minimamente diligente, aquele que aplica os recursos que lhe são confiados em conformidade com as regras do instrumento de repasse e não pratica atos de gestão temerária com recursos de terceiros. Além disso, a situação ganha contornos de maior gravidade pelo fato de que o dirigente máximo do Executivo municipal esteve envolvido nas gestões junto à justiça, que precederam o arresto judicial, conforme registrado nas decisões judiciais citadas na análise do Argumento 2.
39.3. Nesse contexto, a indicação de conta que custodiava recursos federais, com fim específico, para pagamento de despesas do município configura irregularidade grave, haja vista ofender noção fundamental de gestão pública de que os recursos são 'carimbados', razão por que o ato impugnado evidencia irregularidade manifesta contra a qual o gestor deveria ter se manifestado, ao invés de simplesmente assentir com alternativa que parecia mais conveniente à administração municipal. Pode se complementar a análise com os seguintes precedentes:
'O fato de ter agido com respaldo em pareceres técnicos ou jurídicos não exime o gestor de ser responsabilizado pela prática de ato irregular, uma vez que a ele cabe, em última instância, tanto decidir sobre a conveniência e oportunidade de efetivar o procedimento administrativo, principalmente aqueles concernentes a contratações que vão gerar pagamentos, quanto atuar como o fiscal dos atos dos seus subordinados.' (Acórdão 1984/2014-TCU-Plenário-Relator Ministro José Mucio Monteiro) 
'Pareceres técnicos e jurídicos não vinculam o administrador público, uma vez que apenas contribuem para o processo decisório. O fato de ter agido com respaldo em pareceres não afasta a responsabilidade do gestor por ato ou omissão irregular.' (Acórdão 341/2015-TCU-Plenário-Relator Ministro Raimundo Carreiro) 
'O fato de o gestor ter agido com respaldo em pareceres técnicos e/ou jurídicos não tem força para impor ao administrador a prática de um ato manifestamente irregular, uma vez que a ele cabe, em última instância, decidir sobre a conveniência e oportunidade de praticar atos administrativos, principalmente os concernentes à celebração de contratos e convênios. Os pareceres não vinculam os gestores, os quais têm obrigação de analisar a correção do conteúdo desses documentos'. (Acórdão 7312/2013-TCU-Segunda Câmara-Relator Ministro Aroldo Cedraz) 
39.4. Ademais, como agravante, considerando que o arresto judicial que deu origem à TCE ocorreu em dez/2019, o gestor foi reincidente na indicação de contas específicas de recursos federais, posto que arresto similar ocorreu também em 2018, com todas as consequências já conhecidas. 
39.5. Dessa forma, frente à relevância e ao impacto do arresto judicial nas contas municipais, com repercussão negativa no relacionamento com a União, pela indicação para arresto de contas depositárias de recursos federais, era sim esperada conduta diversa do responsável, 
39.6. Dessa forma, não merece acolhida a tentativa do responsável de minimizar sua atuação à frente da gestão municipal, nas tratativas que culminaram com o arresto judicial, e de reduzir os trâmites junto à justiça como 'meros despachos administrativos', no intuito de imputar tão somente às esferas de assessoramento a responsabilização pela irregularidade apurada.
39.7. Com respeito à doutrina e à jurisprudência apresentadas, entende-se que, não se aplicam ao caso concreto, posto que os conhecimentos exigidos, nos aspectos inerentes à irregularidade apurada, estão dentro do alcance esperado para um gestor médio, ademais de o responsável ter se envolvido nas tratativas judiciais, não podendo, dessa forma, arguir desconhecimento dos desdobramentos que levaram ao arresto judicial. 
39.8. Sendo assim, a argumentação e entendimentos jurisprudenciais apresentados pela defesa não encontram aplicabilidade na situação fática, enfrentada nos presentes autos.
Dos demais requerimentos do responsável Marcelo Bezerra Crivella
40. Além dos argumentos retroapresentados, em suas alegações de defesa, requer ainda o seguinte (peça 89, p. 17) :
40.1. Obtenção de cópia integral, junto à AGU, do procedimento administrativo de mediação 00400.000031/2020-18;
40.2. Acionamento dos órgãos competentes para a apuração das responsabilidades dos agentes que deram causa à denunciação caluniosa que gerou a presente TCE.
Análise
41. Quanto a esses requerimentos, ante os fatos já apurados, neste exame técnico, não há razões ou fundamentos para acatamento, tendo em vista que:
41.1. O procedimento administrativo de mediação referido, a cargo da AGU, não afeta o trâmite da presente TCE, regularmente constituída, em razão das competências constitucionais atribuídas ao TCU na esfera administrativa, conforme discorrido na análise do Argumento 2.
41.2. A regular constituição da presente TCE, instaurada pela Caixa, considerando a análise dos pressupostos de constituição, avaliados na instrução inicial (peça 79) , afasta a alegação de que houve denunciação caluniosa por parte da Caixa e que isso teria gerado a TCE. Ademais, não foi apresentado qualquer fato objetivo, sustentado em evidências, para respaldar tal alegação.
41.3. Registra-se, ainda, que a defesa descreveu a situação de conjuntura econômica do Brasil na segunda metade da década passada e seus impactos na administração municipal do Rio de Janeiro, com viés de justificar as dificuldades financeiras e o arresto judicial, tratado nesta TCE (peça 89, p. 13-16) .
41.4. Não obstante a difícil realidade fiscal e financeira enfrentada pelo município do Rio de Janeiro, como também por outros entes subnacionais, não se justifica o município lançar mão de um recurso que não é seu, ou seja, numerário pertencente à União, depositado em conta específica, vinculado, contratualmente e exclusivamente, a determinada obra municipal, sem a autorização prévia do concedente dos recursos.
41.4.1. No mais, a recomposição posterior dos cofres federais pelo ente municipal, embora tenha o condão de elidir o débito inicialmente apurado, não descaracteriza a grave irregularidade consistente na gestão temerária dos recursos federais que lhe foram confiados, como também na grave violação de regras sobre gestão fiscal, especialmente as seguintes: Constituição da República Federativa do Brasil, art. 37, caput; Decreto lei 200/1967, art. 93; Decreto 93.872/1986, art. 66; Lei Complementar 101/2000 (LRF) , art. 25, § 2º; IN STN/MF 01/1997, arts. 21, § 4º, inc. II, e 38, inc. II, alínea 'c'; Contrato de Repasse 223.644-85/2007 (peça 40) , itens 8.3, 8.5.1, alínea 'c', e 8.5.2.
Da defesa do responsável Marcelo Silva Moreira Marques
42. O responsável Marcelo Silva Moreira Marques apresentou defesa (peça 82) , que passa a ser analisada em seguida, antes, porém, alguns esclarecimentos se fazem necessários:
42.1. Conforme apresentado em tabela no início desta sessão Exame Técnico, o tipo de débito decorrente de arresto judicial, ora apurado na presente TCE, em situações análogas, foi observado em outras seis TCE.
42.2. Nesse sentido, considerando que o responsável foi arrolado em parte das precitadas TCE e algumas delas dizem respeito a obras das Olimpíadas de 2016, no Rio de Janeiro, a defesa apresentada faz parecer que a obra da presente TCE estaria inserida nesse contexto, porém, o respectivo Contrato de Repasse 0302568-41/2009 (peça 40) descreve como objeto "Urbanização de Assentamentos Precários (complexo da Tijuca) ", o qual, a princípio, não apresenta relação ou vinculação direta com as obras voltadas para os equipamentos das Olímpiadas de 2016 no Rio de Janeiro.
43. Argumento 1 (peça 82, p. 1) :
43.1. O responsável alega que todos os recursos recebidos foram aplicados no objeto do Termo de Compromisso.
44. Análise do argumento 1: 
44.1. O objeto desta TCE não trata da aplicação direta dos recursos repassados na obra contratada, mas sim, única e exclusivamente, da destinação irregular dada a parte desses recursos, por meio da indicação da conta específica do instrumento de repasse, pelo município, para o arresto judicial.
44.2. Portanto, não procede a alegação da defesa de que todos os recursos repassados foram aplicados na obra, quando restou comprovado nos autos o desvio de finalidade na indicação e no uso de parte desses recursos para o arresto judicial.
45. Argumento 2 (peça 82, p. 1 e 2) :
45.1. O responsável alega que as dificuldades financeiras que descreve, enfrentadas na execução das obras das Olimpíadas, decorrentes da ação da fiscalização da Caixa, geraram glosas nas medições dessas obras. 
45.2. Alega, ainda, que os questionamentos decorrentes, voltados para a liberação dos pagamentos glosados pela Caixa, estariam sob judice no âmbito das Ações Civis Públicas 5005114-93.2019.4.02.5101 e 5025453-73.2019.4.02.5101.
45.3. Concluindo que, nesse contexto, não haveria provas de relação de causalidade de que os valores usados no arresto judicial teriam sido aplicados indevidamente.
46. Análise do argumento 2: 
46.1. Não prospera a argumentação de relação das dificuldades enfrentadas na execução das obras das Olímpiadas para atenuar ou justificar a indicação pelo município para arresto judicial, inerente à dívida com pessoal da área da saúde, de conta específica de repasse de recurso federal, vinculado única e exclusivamente à determinada obra.
46.2. Portanto, essas dificuldades arguidas pela defesa não afastam a caracterização da irregularidade, ou seja, desvio de finalidade na indicação de conta específica para o arresto judicial, a qual, juntamente com o nexo de causalidade, foram desenvolvidos na instrução inicial para a Irregularidade 3, e reproduzidos no item 12.3 e respectivos subitens, nesta instrução.
46.3. Destaca-se, com respeito às ações civis mencionadas, que elas não possuem o condão de vincular o trâmite e a instrução da TCE no âmbito do TCU, em função do Princípio da Independência das Instâncias, conforme entendimento assente na jurisprudência do TCU, retratado na análise do Argumento 3 do outro responsável, no item 35. 
47. Argumento 3 (peça 82, p. 2-3) :
47.1. O responsável argui boa-fé, sustentado no fato de que, juntamente com o então prefeito, Marcelo Bezerra Crivella, teria deflagrado, por meio de ofícios dirigidos ao Advogado Geral da União, um procedimento de conciliação/mediação/arbitragem 00400.000031/2020-18, com vistas a um desfecho conciliatório sobre a aplicação dos recursos, e não à imposição do ponto de vista da Caixa.
47.2. Argui, ainda, que a consequente solução negociada se respalda na premissa de que os entes da federação são autônomos entre si, inexistindo hierarquia entre eles, e que a Caixa não teria competência para impor seu ponto de vista ao ente municipal.
48. Análise do argumento 3: 
48.1. Reforça-se que a mediação administrativa citada não possui o condão de vincular a competência e/ou os julgados do TCU, haja vista esta Corte de Contas ser a instância máxima na esfera administrativa e a TCE estar devidamente constituída com todos os elementos necessários à formação de convicção quanto à irregularidade apurada.
48.2. Não procede a arguição de boa-fé, posto que essa condição não pode ser presumida ou acatada a partir de mera alegação em ato posterior à irregularidade, devendo ser demonstrada e comprovada a partir dos elementos que integram os autos, corroborada em contexto fático propício ao reconhecimento dessa condição em favor do responsável (Acórdão 4667/2017-TCU-Primeira Câmara-Relator Bruno Dantas) , valendo acrescer que o seu reconhecimento, no âmbito do TCU, deve ser feito expressamente, a partir de elementos suficientes para avaliar a conduta do responsável.
48.3. Quanto à arguida autonomia entre os entes da federação, não pode afastar a responsabilização pelo arresto judicial de recurso federal de conta específica, de contrato de repasse para execução de objeto pactuado, haja vista que o município optou, por livre iniciativa, firmar o instrumento de transferência de recurso federal para finalidade específica. Aderindo, ato contínuo, obrigou-se ao cumprimento, compulsório, das cláusulas contratuais e normas que regem a pertinente transferência de recursos, que, no caso concreto, foi o TC 0302568-41/2009.
49. Argumento 4 (peça 83, p. 3) :
49.1. O responsável alega que não houve a demonstração do nexo causal entre a conduta e o dano, na medida em que a determinação judicial do Tribunal Regional do Trabalho do Rio de Janeiro (TRT-RJ) precisou ser cumprida sob pena de crime de desobediência previsto no artigo 330 do Código Penal.
49.2. O responsável também alega que a Caixa não apontou algum parecer da lavra deste subscritor, que tenha correlação com o objeto desta TCE.
50. Análise do argumento 4: 
50.1. Como restou comprovado na instrução inicial (peça 79) e repisado no item 33 e subitens desta instrução, o município, através de seu procurador geral e de seu prefeito, à época, tiveram a oportunidade dada pela Justiça de indicar as contas sobre as quais incidiriam os arrestos, incluindo, não obstante, de forma irregular, conta de recurso federal, pela qual detinha apenas a titularidade, mas não a faculdade de dispor de forma livre e diversa do pactuado no TC 0302568-41/2009.
50.2. Nesse contexto, reforça-se que, ao contrário do que sustenta o responsável, a irregularidade apurada nesta TCE não trata de cumprir ou não a determinação judicial de arresto, mas sim de indicar a conta específica do TC 0302568-41/2009 para arresto dos recursos federais.
50.3. Nesse sentido, a fundamentação e a demonstração da atuação do responsável para a ocorrência da irregularidade apurada constam dos itens 47 a 54 da instrução inicial (peça 79) , assim como sua conduta, nexo de causalidade e culpabilidade estão reproduzidos no tópico Histórico, desta instrução, na descrição da Irregularidade 3:
'47. Marcelo Silva Moreira Marques, Procurador-Geral do município do Rio de Janeiro de 18/2/2019 a 31/12/2020 (peça 17) , estava à frente da Procuradoria quando da irregularidade inerente ao arresto judicial, em 29/11/2019, de recursos da poupança 013.100178-9 (peça 58) , conta essa vinculada ao Termo de Compromisso 0302568-41/2009.
48. Conforme apurado pela Caixa na fase interna (peças 1 e 69) , verificou-se que o Procurador-Geral adotou conduta omissivo-comissiva quanto às ocorrências apuradas nesta TCE, concernentes ao desvio de finalidade, já que, ao ter ciência da existência do processo e da efetivação do arresto (vide ata judicial de audiência, peça 2) , não efetuou qualquer medida a fim de reverter o arresto que se anunciava, seja na forma de esclarecimentos ao juízo da natureza dos recursos disponíveis na conta poupança, isto é, recurso federal vinculado somente à execução do Termo de Compromisso 0302568-41/2009, ou de comunicação ao órgão repassador, omitindo-se das suas atribuições, enquanto procurador.
49. Registra-se que a Caixa foi surpreendida pelo arresto que viria a se concretizar na conta específica do termo de compromisso, haja vista que não foi informada a respeito pelo município do Rio de Janeiro - RJ, conforme resta comprovado pela sequência e pelo conteúdo dos expedientes trocados com a Caixa, logo em seguida ao arresto de 2019, o que pode ser atestado no histórico das medidas administrativas adotadas pela Caixa, apresentado no Parecer 682/2020 (peça 1) .
49.1. Nesse sentido, ato contínuo ao arresto de 29/11/2019, a Caixa expediu, em janeiro de 2020, quatro ofícios com o mesmo teor (Gabinete do Prefeito, Secretaria Municipal de Fazenda, Procuradoria-Geral e PCRJ, peças 12, 13, 14 e 16) , dando conta da movimentação indevida e solicitando justificativas para o ocorrido e providências para a recomposição do valor debitado indevidamente, nos seguintes termos:
'1. Verificamos movimentação indevida no total de R$ 90.726.959,41 nas contas correntes abaixo, vinculadas à diversas operações contratadas com a CAIXA, conforme a seguir: (...) 
1.1.1. Considerando que os recursos das operações mencionadas no item 1.1 acima devem ser destinados exclusivamente para aplicação no âmbito do objeto contratado, conforme disposto no instrumento contratual e nos termos dos regramentos ora vigentes, requeremos desse município a apresentação de justificativas para o fato ocorrido, bem como providências para a recomposição da integralidade do valor debitado de todas as referidas contas vinculadas em até 30 dias a contar do recebimento deste ofício, sob pena de instauração de processo de Tomada de Contas Especial - TCE.'
50. Registra-se que qualquer movimentação na conta específica dos recursos federais vinculados a uma obra de termo de compromisso, tendo a Caixa como mandatária, deve ser precedida de medição, aprovada pela fiscalização da Caixa; somente após essas etapas, o município solicita à Caixa o pagamento à empresa contratada, por isso, a surpresa da Caixa com as movimentações indevidas decorrentes dos arrestos judiciais.
51. Observa-se também que não houve a iniciativa do município do Rio de Janeiro - RJ de informar previamente à Caixa do andamento das tratativas judiciais que antecederam o arresto, denotando descaso do município para com a sistemática inerente às movimentações dos recursos federais da conta bancária do termo de compromisso.
51.1. Conforme demonstrado no tópico anterior sobre a responsabilização do prefeito, consta também o nome do Procurador-Geral na petição que tratou do pedido de reconsideração do município do Rio de Janeiro, de 6/12/2019, contra o Despacho do Ministro do TST (peça 8, emitido na SLS 1001036-74.2019.5.00.0000, em 5/12/2019, que acatou o recurso da União e determinou a restituição dos valores arrestados nas contas vinculadas) , para que os valores federais não fossem devolvidos às contas vinculadas, mas utilizados para o pagamento das despesas dos agentes de saúde.
52. A conduta do agente foi reprovável, porquanto distante da diligência exigida para quem ocupa o cargo de Procurador-Geral do município, sendo-lhe exigível conduta diversa, visto que tinha potencial consciência da ilicitude dos fatos. 
53. Sabe-se que toda e qualquer responsabilidade pela indicação de contas bancárias que contenham verba federal, como ocorreu no caso concreto, é do Poder Executivo. Assim, caso ocorra ou venha ocorrer bloqueio/arresto das verbas federais em contas do município, bastaria a Procuradoria-Geral do Município peticionar ao Juízo Competente, mas no caso dos autos, mas o Procurador-Geral manteve-se inerte. 
54.A tese de responsabilização do Sr. Marcelo Silva Moreira Marques encontra respaldo na atual Jurisprudência do TCU, a teor do que dispõe o Acórdão 212/2019-TCU-Plenário-Ministro André de Carvalho, entendimento esse seguido pela Caixa, conforme item 29 do relatório do tomador de contas (peça 68) .'
50.4. No caso concreto, na condição de Procurador Geral, por dever de ofício, atuou nos trâmites e tratativas judiciais que levaram à indicação da conta específica de recurso federal para o arresto, e não logrou apresentar qualquer evidência no sentido de afastar ou mitigar essa atuação pessoal, por exemplo, no sentido de ter evitado o arresto dos recursos federais depositados em contas de titularidade do município.
50.5. Essa atuação ganha clareza nos excertos abaixo, transcritos da Ata de Audiência (peça 2) do dissídio coletivo DCG 0102392-05.2019.5.01.0000 (grifo nosso) : 
'O Presidente então indagou do Procurador do Município a respeito do compromisso firmado na última assentada, quanto ao levantamento dos valores e realização dos repasses, sobretudo ante o atraso dos salários dos trabalhadores e o Procurador informou que a orientação recebida do Prefeito foi que saísse desta audiência com a solução, que, em havendo débito, reconhecer e pagar o quanto antes, (...) 
 (...) o Presidente majorou o valor do sequestro para R$325.000.000,00 (trezentos e vinte e cinco milhões de reais) , sem oposição da Procuradoria do Município e determinou ao Município que informe a este Juízo as contas bancárias (Banco do Brasil e Caixa Econômica Federal) , (...) 
 (...) , e o Procurador do Município se comprometeu em levar essa proposta ao Prefeito.'
50.6. Ademais, como agravante, o responsável, junto com o ex-prefeito, entraram com petição judicial - que tratou do pedido de reconsideração do município do Rio de Janeiro, de 6/12/2019 (peça 9) , contra a decisão do TST (peça 8) , emitida na SLS-1001036-74.2019.5.00.0000, a qual acatou o recurso da União e determinou a restituição dos valores federais arrestados nas contas específicas - para que os valores federais não fossem devolvidos às contas vinculadas, mas utilizados para o pagamento das despesas dos servidores municipais, indo de encontro ao que prescreve a legislação vigente, reforçando a conduta ilegal.
51. Argumento 5 (peça 83, p. 4-5) :
51.1. O responsável alega que a remessa da TCE ao Órgão de Controle Externo (TCU) foi intempestiva e precipitada, em função de desídia por parte da Caixa, por falta de comunicação interna entre seus órgãos, ou mesmo má-fé, para fazer valer seu ponto de vista, sem que tenha havido o prévio deslinde da mediação em curso no âmbito da AGU (00400.000031/2020-18) , arguindo, em decorrência, a aplicação de sanções administrativas pela notória litigância administrativa de má-fé (ou desídia) de empregados da Caixa, que, mesmo sabendo da tentativa de conciliação em curso, procedeu à presente TCE.
52. Análise do argumento 5: 
52.1. A argumentação não deve ser aceita, pois, se por um lado, o processo administrativo de mediação na AGU não vincula a apreciação da TCE, uma vez devidamente constituída pela Caixa e instruída no TCU, conforme exposto na análise do Argumento 3, apresentado pelo responsável, por outro, não foi apresentada alguma prova de desídia ou má-fé por parte da Caixa na constituição e encaminhamento da TCE, o que ocorreu no estrito cumprimento das normas que regem a tramitação de uma tomada de contas especial no âmbito federal.
52.2. Ao contrário, os documentos trazidos aos autos demonstram a atuação regular da Caixa na condução de todos os trâmites e tratativas no sentido de se resolver a restituição do débito apurado na fase interna da TCE, adiando-se em diversas ocasiões a instauração da TCE e concedendo-se prazos mais que adequados para o deslinde das negociações que foram abertas.
52.3. Ademais, reforça-se que a Caixa tinha prazo para encaminhar a TCE ao TCU (IN/TCU 71/2012 e DN/TCU 155/2016) , não podendo descumprir tal prazo só para aguardar a boa vontade dos responsáveis.
53. Pelo exposto, rejeitam-se as razões de justificativas apresentadas pelos responsáveis.
Dos demais requerimentos do responsável Marcelo Silva Moreira Marques
54. Por fim, em sua conclusão (peça 82, p. 6) , requer que seja requisitada cópia do Procedimento administrativo da AGU 00400.000031/2020-18, arquivada a TCE por ilegitimidade ou ausência de conduta omissiva/comissiva e aplicadas penalidades aos empregados da Caixa.
Análise
55. Com respeito ao processo da AGU, conforme já tratado na análise dos Argumentos 3 e 5, a tramitação da TCE prescinde do mesmo, em razão de os elementos necessários e suficientes para a configuração da irregularidade e a correspondente responsabilização constarem dos autos da TCE, por essa característica do processo e pelo fato de o responsável não ter logrado afastar o cometimento da irregularidade e de sua conduta, não cabe o arquivamento da TCE, mas sim sua continuidade.
56. Já a argumentação de que a Caixa teria agido de forma irregular na apuração dos fatos e constituição da TCE, conforme análise do Argumento 5, não cabe se cogitar em qualquer aplicação de penalidade à Caixa, pois não ficou demonstrada alguma conduta irregular praticada pelos agentes públicos daquela Instituição Financeira Federal.
57. Por fim, depreende-se das análises desenvolvidas para os argumentos apresentados que a conduta dos responsáveis evidenciaram grave inobservância de dever de cuidado no trato com a coisa pública, na medida em que se expôs injustificada e temerariamente recursos federais confiados à gestão  municipal, com a utilização dessas verbas em despesa diversa da política pública pactuada, configurando ato praticado com culpa grave, pois, na espécie, a conduta dos responsáveis se distancia daquela que seria esperada de um agente público minimante diligente, num claro exemplo de erro grosseiro a que alude o art. 28 do Decreto-lei 4.657/1942 (Lei de Introdução às Normas do Direito Brasileiro) , incluído pela Lei 13.655/2018 (Acórdão 1689/2019-TCU-Plenário - Relator Ministro Augusto Nardes; Acórdão 2924/2018-TCU-Plenário - Relator Ministro José Mucio Monteiro; Acórdão 2391/2018-TCU-Plenário - Relator Ministro Benjamin Zymler) .
Razões de Justificativa Adicionais Apresentadas na Defesa 2, após Instrução de peça 94
37. Em razão da análise das razões de justificativas iniciais (peças 82 e 89) na instrução de peça 94, realizada antes da formalização das audiências, conforme determinado pelo Ministro Relator (peça 83) , concluiu-se pela rejeição integral dos argumentos de defesa dos responsáveis, restando necessária a formalização das audiências, o que foi levado a efeito (peças 104 e 107) e propiciou aos responsáveis a apresentação de razões de justificativa adicionais (peças 105 e 108) .
38. Dessa forma, na sequência, relaciona-se, para cada responsável, os argumentos apresentados a título de razões de justificativas adicionais e a respectiva análise.
Das razões de justificativas adicionais de Marcelo Bezerra Crivella (peça 108) 
39. Argumento 1 (peça 108, p. 2) :
39.1.  Solicita o arquivamento da TCE, arguindo nesse sentido ausência de dano ao erário, ausência de má-fé do responsável, racionalização administrativa e economia processual.
40. Análise do Argumento 1:
40.1. A defesa retoma a solicitação de arquivamento, cuja análise, considerando a quitação do débito pelo município, já foi desenvolvida no item 31 da instrução de peça 94, concluindo-se, então, pela rejeição do argumento, ademais, os fundamentos e as jurisprudências então apresentados na análise afastaram a aplicação dos princípios da racionalização administrativa e economia processual com vista ao arquivamento, frente à necessidade de prosseguimento da apuração das responsabilidades.
40.2. Com respeito a imputação de má-fé ao responsável, a formulação da audiência não concluiu explicitamente nesse sentido, mas tão somente firmou-se que ele tinha consciência da sua conduta e de que era exigível conduta diversa da praticada, conforme tratado no item 'Culpabilidade' da Irregularidade 2.
40.3. Dessa forma, reitera-se a rejeição do pedido de arquivamento dos autos.
41. Argumento 2 (peça 108, p. 2-4) :
41.1. A defesa reafirma que o responsável não indicou as contas para arresto, sustentando o argumento de que teria havido equívoco no registro da decisão de liminar nos autos do processo 1001036-74.2019.5.00.0000 (peça 8) , nos seguintes termos (grifos da defesa) :
'Ademais, a suposição dos técnicos da SECEX TCE, de que a indicação das contas bancárias arrestadas partiu do prefeito municipal, e¿ incorreta, embora justificável, porquanto haurida de equivocado registro na decisão concedente de liminar nos autos do Mandado de Segurança 1001057- 50.2019.5.00.0000, no TST, assim consignada:
O prefeito, autoridade com fé pública, afirma que o depósito das contas sequestradas, existentes na Caixa Econômica Federal e no Banco do Brasil, por ele oferecido para pagamento dos agentes de saúde, é da Prefeitura e que corresponde a repasse de verba do governo federal, para ressarcimento de obras das Olimpíadas e do VLT;'
41.2. Acrescenta, ainda, que, no sentido de fundamentar que o responsável não indicou as contas:
de ordinário, o prefeito não se fez presente nas audiências realizadas nas diversas instâncias judiciais percorridas na demanda, portanto, não fez a afirmação assentada como de sua autoria;
seria prova inconcussa e irrefragável da isenção do Peticionário e do equívoco do assento constante da decisão retro transcrita, outro registro judicial, este da lavra do então Presidente do TRT fluminense, nos autos do Dissídio Coletivo de Greve no 0102392-05.2019.5.01.0000 (peça 2) (grifo da defesa) : 
'O Presidente então indagou do Procurador do Município a respeito do compromisso firmado na última assentada, quanto ao levantamento dos valores e realização dos repasses, sobretudo ante o atraso dos salários dos trabalhadores e o Procurador informou que a orientação recebida do Prefeito foi que saísse desta audiência com a solução, ...'
42. Análise do Argumento 2:
42.1. O argumento reapresentado pela defesa de que o responsável não indicou as contas para arresto já foi objeto de extensa análise no item 33 da instrução de peça 94, quando restou demonstrado que o responsável, então prefeito, tinha conhecimento e participou na indicação para arresto das contas específicas de recursos federais.
42.2. Os argumentos de que o então prefeito não se fazia presente, de regra, nas audiências judiciais e o fato de que, em um registro de Ata de Audiência, o Desembargador do TRT ter se dirigido ao Procurador do município, ao invés de se dirigir ao prefeito, não possuem o condão de desconstituir a conclusão da análise do item 33 da instrução de peça 94, a qual demonstrou que, em mais de um momento, ainda que não estivesse fisicamente presente nas audiências judiciais, era do conhecimento do responsável a indicação das contas.
43. Argumento 3 (peça 108, p. 4-5) :
43.1. A defesa solicita que, caso seja mantida a responsabilidade do ex-prefeito, considere-se, para fins de apuração, os seguintes fatores que enumerou:
os obstáculos e as dificuldades reais do agente público;
a complexidade da matéria e das atribuições exercidas;
as circunstâncias práticas que houverem imposto, limitado ou condicionado a ação ou omissão do agente público;
o contexto de incerteza acerca das medidas mais adequadas ao caso e de suas consequências econômicas.
43.2. A defesa sustenta tal solicitação no Decreto-Lei 4.657/1942, Lei de Introdução às Normas do Direito Brasileiro (LINDB) : 
'Art. 22. Na interpretação de normas sobre gestão pública, serão considerados os obstáculos e as dificuldades reais do gestor e as exigências das políticas públicas a seu cargo, sem prejuízo dos direitos dos administrados. 
§ 1º Em decisão sobre regularidade de conduta ou validade de ato, contrato, ajuste, processo ou norma administrativa, serão consideradas as circunstâncias práticas que houverem imposto, limitado ou condicionado a ação do agente.'
43.3. Nesse condão, a defesa argui e recupera, ainda, o argumento inicial de que se considere a crise econômica à época dos arrestos judiciais, relatando diversos aspectos inerentes a esse cenário (peça 108, p. 5-8) .
44. Análise do Argumento 3:
44.1. Não obstante possa-se admitir a procedência dos aspectos trazidos pela defesa, que conformavam o entorno da administração municipal, à época, tem-se que nenhum deles possui o condão de afastar a conduta e as consequências inerentes à Irregularidade 2, que geraram a audiência do responsável, pois, permanece o posicionamento no sentido de que cabia ao então gestor conduta diversa da praticada, ou seja, abster-se de indicar as contas específicas de recursos federais para arresto judicial.
44.2. Ademais, nesse sentido, reitera-se, posicionamento apresentado na análise no item 41.4 da instrução de peça 94, com respeito à difícil realidade fiscal e financeira enfrentada pelo município do Rio de Janeiro, quando da análise das razões de justificativa da Defesa 1:
'41.4. Não obstante a difícil realidade fiscal e financeira enfrentada pelo município do Rio de Janeiro, como também por outros entes subnacionais, não se justifica o município lançar mão de um recurso que não é seu, ou seja, numerário pertencente à União, depositado em conta específica, vinculado, contratualmente e exclusivamente, a determinada obra municipal, sem a autorização prévia do concedente dos recursos.'
44.3. Pelo exposto, mantém-se o posicionamento no sentido de rejeitar os argumentos apresentados com o fito de afastar a conduta do responsável.
45. Argumento 4 (peça 108, p. 9) :
45.1. A defesa argui que, com a quitação do débito apurado na TCE, estaria afastada a competência do TCU para dar prosseguimento ao presente procedimento, consoante estatui o inciso I do art. 1º do RITCU (grifos da defesa) :
'Art. 1º Ao Tribunal de Contas da União, órgão de controle externo, compete, nos termos da Constituição Federal e na forma da legislação vigente, em especial da Lei nº 8.443, de 16 de julho de 1992: 
I - julgar as contas de qualquer pessoa física ou jurídica, pública ou privada, que utilize, arrecade, guarde, gerencie ou administre dinheiros, bens e valores públicos ou pelos quais a União responda ou que, em nome desta, assuma obrigações de natureza pecuniária, bem como daqueles que derem causa a perda, extravio ou outra irregularidade de que resulte dano ao erário;'
46. Análise do Argumento 4:
46.1. Esse argumento já foi tratado nos itens 31 e 37 da instrução 94, na qual foi apresentada jurisprudência consolidada no TCU no sentido de que a quitação do débito em uma TCE não afasta a responsabilização por condutas que geraram dano ao erário.
46.2. Ademais, reitera-se que o inciso I do art. 1º do RITCU deixa clara a competência do TCU para apurar a irregularidade objeto da presente TCE, esclarecendo-se que na ocorrência de dano ao erário, dois aspectos correm em paralelo e devem ser apurados pelo TCU, a busca pelo ressarcimento ao erário do recurso desviado e a apuração das responsabilidades de quem deu causa ao desvio, aplicando-se as sanções previstas nas normas regentes do TCU.
46.3. Dessa forma, rejeita-se o arquivamento dos autos por falta de competência do TCU para dar consecução à apuração da irregularidade e das responsabilidades inerentes.
47. Argumento 5 (peça 108, p. 9) :
47.1. A defesa argumenta a ilegitimidade de o peticionário ser demandado nesta TCE, sob o argumento de ter ocupado preteritamente a chefia do executivo municipal no período 2017-2020, cargo este hoje ocupado pelo mesmo gestor do período em que as obras questionadas foram realizadas.
48. Análise do Argumento 5:
48.1. Não prospera o argumento da ilegitimidade, pois nas instruções anteriores (peças 79 e 94) foi exaustivamente demonstrado que os eventos (audiências judiciais, indicação das contas para arresto, notificações da Caixa etc.) , que culminaram no arresto judicial de valores da conta específica do TC 0302568-41/2009, ocorreram, justamente, durante a gestão responsável entre 2017-2020. Ademais, as evidências presentes nos autos e indicadas na caracterização da Irregularidade 2 respaldam o vínculo do responsável com a irregularidade apurada.
48.2. Tampouco prospera a tentativa da defesa de remeter ao período de execução propriamente dita da obra do termo de compromisso em questão, na gestão de seu antecessor, posto que a irregularidade que se apura na presente TCE diz respeito ao fato específico de desvio de finalidade na indicação/utilização dos recursos federais da conta específica para arresto judicial, ocorrido na sua gestão.
48.3. Nesse sentido, reitera-se a rejeição do argumento de ilegitimidade do responsável.
49. Argumento 6 (peça 108, p. 10; 16) :
49.1. A defesa argui que a Caixa (CEF) deveria, ao invés de ter instaurado a TCE, ter se insurgido contra a decisão judicial que determinou o arresto judicial dos recursos federais da conta específica, nos seguintes termos:
'Assim, de clareza solar que a irresignação da CEF e¿ contra a decisão judicial e contra ela deve ser manejada, nos autos do processo de que emanou ou por meio de recursos, não através de temerária insurgência contra quem apenas se submeteu ao cumprimento da ordem judicial, no estrito cumprimento do seu dever de ofício.'
49.2. Aduz, ainda, com respeito à atuação da Caixa, o seguinte (peça 108, p. 16) :
'Ao que já¿ se despendeu, acresça-se o perecimento do interesse de agir da CEF, eis que a sua demanda processual foi desvestida dos indispensáveis requisitos da necessidade e da utilidade.'
50. Análise do Argumento 6:
50.1. Verifica-se que o cerne do argumento está voltado para a regular instauração da TCE, nesse sentido, a legitimidade da Caixa já foi analisada e atestada no item 41.2 da instrução de peça 94, por ocasião da análise das primeiras razões de justificativa (Defesa 1) , quando foi arguido que teria havido denunciação caluniosa por parte da Caixa contra o responsável no arresto judicial, nos seguintes termos:
'41.2. A regular constituição da presente TCE, instaurada pela Caixa, considerando a análise dos pressupostos de constituição, avaliados na instrução inicial (peça 79) , afasta a alegação de que houve denunciação caluniosa por parte da Caixa e que isso teria gerado a TCE. Ademais, não foi apresentado qualquer fato objetivo, sustentado em evidências, para respaldar tal alegação.'
50.2. Ademais, reforça-se que a Caixa, ao instaurar a TCE, após diversos esforços de resolução na fase interna, e permanecendo o débito apurado, não fez mais do que cumprir as normas pertinentes IN/TCU 71/2012 e DN/TCU 155/2016, não restando outra conduta a ser realizada.
50.3. Ressalta-se que a União se insurgiu sim contra a decisão judicial de arresto dos recursos federais decorrente da indicação da conta específica por parte do município, conforme ação de ressarcimento impetrada pela AGU (peça 100, p. 3-31) .
50.4. Dessa forma, mantém-se a rejeição dos argumentos de que a Caixa não deveria instaurar a TCE.
51. Argumento 7 (peça 108, p. 10) :
51.1. A defesa retoma argumento já apresentado anteriormente, ou seja, que o gestor não possuiria qualificação suficiente para ser responsabilizado, nos seguintes termos:
'Com efeito, desarrazoado exigir do agente político gestor, a demonstração de expertise que só¿ aos integrantes do corpo técnico da administração pública e¿ indispensável. Por abundância, demasiado impor ao alcaide o subalterno desígnio de administrador de contas bancárias, em especial as de uma prefeitura do porte e complexidade como a da capital fluminense.' 
52. Análise do Argumento 7:
52.1. Tais argumentos já foram apresentados nas razões de justificativa na Defesa 1, descritos no item 38 e analisados no item 39, ambos na instrução de peça 94, com destaque para a conclusão do item 39.7:
'39.7. Com respeito à doutrina e à jurisprudência apresentadas, entende-se que, não se aplicam ao caso concreto, posto que os conhecimentos exigidos, nos aspectos inerentes à irregularidade apurada, estão dentro do alcance esperado para um gestor médio, ademais de o responsável ter se envolvido nas tratativas judiciais, não podendo, dessa forma, arguir desconhecimento dos desdobramentos que levaram ao arresto judicial.'
52.2. Não tendo sido apresentado novos argumentos, mantém-se a rejeição da tese de qualificação insuficiente para fins de responsabilização.
53. Argumento 8 (peça 108, p. 12-13) :
53.1. A defesa argui que o registro, em ata judicial, de que a conta específica do termo de compromisso, objeto do arresto judicial, trataria de repasse de verba federal, afastaria a culpabilidade do responsável, pelo fato de ser de conhecimento do juízo a natureza dos recursos.
53.2. Aduz, ainda, que os valores repassados pela União e depositados em conta específica de titularidade do município seriam recursos pertencentes ao município, em razão de ressarcimento/compensação daqueles antecipados nos necessários preparativos para os eventos esportivos internacionais ocorridos no município do Rio de Janeiro, concluindo, por isso, que não haveria prejuízo suportado pela União ou de aplicação dos recursos em finalidade diversa.
54. Análise do Argumento 8:
54.1. Inicialmente, o ponto fulcral da conduta irregular não foi dar conhecimento ao juízo da natureza das contas arrestadas, mas sim indicá-las para essa finalidade, quando o juízo, ao longo do processo judicial de arresto, permitiu ao município escolher as contas para arresto. Essa situação já foi detalhadamente analisada nos itens 43 e 46.5 da instrução inicial de peça 79 e retratada no item 33 da instrução de peça 94, quando da análise das razões de justificativas iniciais.
54.2. Não procede o argumento de que os recursos federais repassados no âmbito do Termo de Compromisso 0302568-41/2009 (peça 36) seriam para ressarcimento ou compensação por gastos antecipadamente realizados pelo município, uma vez que esse instrumento tratou em seu objeto de obra a ser realizada posteriormente à celebração do termo de compromisso, inerente à urbanização de assentamentos precários, e nada mencionou sobre ressarcimento ou compensação, nos seguintes termos:
'CLÁUSULA PRIMEIRA- DO OBJETO
1 - O Termo de Compromisso, ao qual este documento faz-se anexo, tem por finalidade transferência de recursos financeiros da União para a execução de URBANIZAÇÃO DE ASSENTAMENTOS PRECÁRIOS, no Município de RIO DE JANEIRO.'
54.3. Tampouco procede o argumento de que os recursos federais do Termo de Compromisso 0302568-41/2009, por terem sido depositados em conta de titularidade do município, tornava-os, automaticamente, de propriedade do município, sugerindo que o ente municipal poderia movimentá-los com total discricionariedade, na tentativa de descaracterizar como irregular a indicação dessa conta para arresto judicial.
54.4. Eis que os recursos federais, depositados na conta específica do instrumento em questão, não obstante estivesse sob a titularidade do município, são regulados pelas cláusulas do Termo de Compromisso 0302568-41/2009 (peça 36) , celebrado com a União, e que, por fazer lei entre as partes, vinculou, através da Cláusula Sexta - Da Liberação e da Autorização de Saque dos Recursos, a forma como seriam realizadas as movimentações dos recursos federais depositados na conta específica, afastando de pleno a pretensa discricionariedade arguida pela defesa.
54.5. Essa particularidade da titularidade municipal de conta específica de recurso federal repassado para um fim determinado de política pública federal foi tratada em várias passagens nas instruções precedentes, a exemplo dos itens 21.1 e 58.1 da instrução inicial (peça 79) :
'21.1. Acrescenta o precitado Parecer (peça 1) , em seus itens 4.3 e 4.3.1, que a conta poupança 013.100178 9, vinculada ao TC 0302568-41/2009, por ter a 'Marca OGU', somente poderia ser alcançada pelo referido arresto por indicação do próprio município, e que, apesar de a titularidade dessa conta ser do município, os recursos lá constantes eram provenientes do Orçamento Geral da União e a rotina federal que determina o crédito de recursos, sob bloqueio, nas contas vinculadas, enfatiza que tais contas não se configuram como sendo de livre movimentação do município.
58.1.	Portanto, era exigível do prefeito, enquanto gestor das atividades dos negócios municipais e dos recursos federais que lhe foram confiados, e do outro agente - na condição de Procurador-Geral do Município, que lhe impunha dever de lealdade processual quanto à titularidade dos bens que estavam sendo oferecidos à constrição judicial - velarem pela boa e regular aplicação dos recursos de origem federal e não indicarem a conta vinculada do termo de compromisso para ser objeto de arresto judicial, eis que guardavam sabidamente recursos federais, como também informar, com a antecedência devida, ao Concedente e à Caixa sobre os arrestos que viriam a ser efetuados pela Justiça Trabalhista.'
55. Dessa forma, reitera-se improcedentes os argumentos aduzidos pela defesa inerentes à natureza e à titularidade da conta específica objeto do arresto judicial.
56. Argumento 9 (peça 108, p. 18-19) :
57. A defesa argui que não ha¿ qualquer demonstração de conduta perpetrada pelo ex-prefeito no sentido de ter indicado, ele mesmo, as referidas contas bancárias ao arresto judicial.
58. Análise do Argumento 8:
59. Recorda-se que, nos itens 41 a 46.6 da instrução de peça 79, foi fundamentado e demonstrado o conhecimento e a participação do responsável ao longo do processo que culminou com o arresto judicial dos recursos da conta específica do TC 0302568-41/2009.
60. Nesse sentido, no processo de arresto, o juízo permitiu ao município indicar as contas para esse fim, o qual, deliberadamente, com envolvimento do responsável, indicou os recursos federais da conta específica para arresto, como restou comprovado, a exemplo do registro do juízo na decisão de peça 11, conforme transcrição no item 46.3 da instrução de peça 79 e reproduzido no item 33 da instrução de peça 94:
'46.3. Nesse condão, a questão ganha ainda mais clareza, ao referir-se explicitamente ao prefeito, na Decisão Liminar do Ministro-Relator do TST, prolatada nos autos do mandado de segurança 1001057-50.2019.5.00.0000 (peça 11) , impetrado por entidades de classe do pessoal da saúde, in verbis (grifo nosso) :
No caso, tem-se que: 
a) a situação é de emergência. Os agentes da saúde estão à mingua, há meses sem percepção de salários, que constitucionalmente são definidos como parcela de caráter alimentar; 
b) o caos se anuncia, com paralisação dos serviços em setor essencial, destinados ao atendimento da população; 
c) o Prefeito, autoridade com fé pública, afirma que o depósito das contas sequestradas, existentes na Caixa Econômica Federal e no Banco do Brasil, por ele oferecido para pagamento dos agentes da saúde, é da Prefeitura e que corresponde a repasse de verba do governo federal, para ressarcimento de obras das Olimpíadas e do VLT; 
d) as rubricas das contas, Olimpíadas e VLT, fazem presumir a veracidade da alegação; 
 (...) 
Verifica-se que tanto no processo principal da SLS1001036-74.2019.5.00-0000, como no DCG-0102392-05.2019.5.01.0000, restou demonstrado que o Município do Rio de Janeiro indicou sobre quais contas deveria incidir o bloqueio, a fim de custear os salários dos trabalhadores da área da saúde (Fonte 108 - convênio das Olimpíadas; Fonte 110 - operações de créditos; Fonte 113) .'
61. Essa situação restou agravada, pelo fato de - após ter indicado a conta específica do presente termo de compromisso para arresto e a União, em consequência, ter interposto recurso em sentido contrário - o responsável ter peticionado o juízo para manter o arresto dos recursos federais, conforme restou registrado no item 46.2 da instrução de peça 79 e reproduzido no item 33 da instrução de peça 94:
'46.2. Ademais, não satisfeito com a decisão do TST (peça 8) , emitida em 5/12/2019, nessa SLS - na qual foi acatado o recurso da União e determinou-se a restituição dos valores arrestados de volta para as contas vinculadas - o responsável peticionou (peça 9) , em 6/12/2019, pedido de reconsideração àquela Corte, com o pleito de que os valores federais arrestados não fossem devolvidos às contas vinculadas, mas utilizados para o pagamento das despesas inerentes ao arresto judicial.'
62. Dessa forma, não resta dúvida da existência de conduta reprovável do responsável, a qual contribuiu de forma determinante para o arresto judicial dos recursos federais depositados em conta específica do TC 0302568-41/2009.
Das razões de justificativas adicionais de Marcelo Silva Moreira Marques (peça 105) 
63. O responsável Marcelo Silva Moreira Marques, Procurador-Geral do município do Rio de Janeiro, à época do cometimento da irregularidade, após ser notificado da audiência em 18/1/2022 (peça 104) , apresentou a peça 105 com razões de justificativas adicionais às anteriormente apresentadas na peça 82, esta última objeto de análise na instrução de peça 94.
64. A defesa, ao iniciar sua argumentação à peça 105, reiterou as justificativas já apresentadas na peça 82 destes autos e requereu, in verbis: 
'... sejam acostadas aos autos as justificativas da lavra da Presidência do Egrégio Tribunal do Trabalho do Rio de Janeiro, relativamente a decisão judicial que determinou os arrestos das contas da Caixa Econômica Federal (CEF) de interesse da União Federal.'
64.1. Não se verificou nos autos, por ocasião da apresentação das razões de justificativas adicionais de peça 105, a juntada, por parte do responsável, de documento relativo à retromencionada decisão judicial de lavra da Presidência do TRT do Rio de Janeiro.
65. Procede-se, assim, à apresentação e análise dos argumentos adicionais oferecidos pelo responsável na peça 105.
66. Argumento 1 (peça 105, p. 1) :
66.1. O responsável, no item 3 de sua defesa de peça 105, alega não fazer sentido, sob pena de criminalização da advocacia, punir-se um advogado pelo exercício regular de seu dever funcional de zelar pelos interesses de seu cliente, quem seja, o Município do Rio de Janeiro, ao argumento de que deveria ter envidado mais esforços para reverter uma decisão judicial proferida por um legítimo representante do TRT, sem que o próprio prolator da decisão apresente seus esclarecimentos aos autos.
67. Análise do Argumento 1:
67.1. Em momento algum, na caracterização da Irregularidade 3, criminalizou-se a advocacia ou declinou-se no sentido de restringir o exercício regular dessa atividade, conforme depreende-se da leitura da descrição da conduta apurada, nas peças 79 e 94, para o responsável em questão:
'Conduta: consentir com a indicação da conta específica do Termo de Compromisso 0302568-41/2009 para arresto judicial e não esclarecer o juízo acerca da natureza dessa conta, como também não assessorar o município no sentido de promover os devidos expedientes para comunicar à Caixa, com a antecedência devida, sobre os arrestos em 29/11/2019.'
67.2. Na sua argumentação, ao focar na decisão judicial e entender necessário a apresentação de esclarecimentos nos autos desta TCE, por parte do juiz que proferiu a decisão judicial, que culminou no arresto dos recursos federais da conta específica, a defesa desvia-se da irregularidade apurada, qual seja, em síntese, a indicação de conta específica para arresto judicial com desvio de finalidade, com a participação do responsável.
67.3. Ademais, não se cogitou que o responsável devesse empreender esforços para reverter a decisão de arresto, mas sim ter envidado esforços no sentido de ter evitado a indicação da conta específica para arresto.
67.4. Pelo exposto, não há que se falar em questionar o mérito da decisão judicial de arresto em si. O que se questiona na presente TCE foi o fato de o município ter indicado a conta específica para arresto.
68. Argumento 2 (peça 105, p. 1-2) :
68.1. A defesa argumenta que a Caixa teria concluído no sentido de que a decisão judicial de arresto seria ilegal e emite posição de que, em havendo punição pelo arresto da conta específica, deveria esta recair sobre o Poder Judiciário, por ter prolatado a decisão judicial do arresto, nos seguintes termos:
'4. O tortuoso raciocínio jurídico levado a cabo pela CEF, é no sentido de que a decisão é ilegal, mas não consta dos autos o conteúdo da eventual Tomada de Contas do então Vice-presidente do TRT-1 e, tampouco, os as justificativas da referida autoridade judicial.
5. Soaria no mínimo estranho a punição a um Procurador do Município RJ, por um ato do TRT, desfavorável a União Federal/CEF, tendo a Advocacia da União recorrido, e perdido os debates nas instâncias superiores do TST, ou seja, caso se entenda haver punição, essa deveria recair sobre o Poder Judiciário, pois este é o prolator da decisão, e não ao suposto beneficiário da decisão por não ter recorrido de uma decisão contrária aos interesses da União Federal, que já possuir corpo jurídico próprio.
6. Imagina se os advogados começarem a serem punidos por decisões favoráveis aos seus clientes por não ter apresentado recurso em favor da parte contrária. Seria, no mínimo, inusitado.'
69. Análise do Argumento 2:
69.1. Inicialmente, apesar de a defesa mencionar que a Caixa teria concluído pela ilegalidade da decisão judicial de arresto, a defesa não apresentou evidência nesse sentido, portanto, deixa-se de analisar esse argumento, não obstante, registra-se, que a existência dessa possibilidade em nada alteraria a caracterização da Irregularidade 3, cuja conduta foi atribuída ao responsável.
69.2. Como dito anteriormente, a luz do Princípio da Independência das Instâncias e, ademais da inexistência de competência do TCU sobre a atuação finalística do judiciário em seus julgados e decisões, não cabe instauração de tomadas de contas, como mencionado pela defesa, porque esse instituto não abarca as decisões finalísticas do judiciário.
69.3. A responsabilização do ex-Procurador não decorre diretamente de ato do TRT, mas, pelo contrário, ocorreu quando o TRT facultou ao município a escolha das contas que seriam objeto de arresto e foram indicadas contas de recursos federais depositados em conta específica de titularidade do município, quando restou caracterizada e consumada a irregularidade inerente à utilização de recursos federal com desvio de finalidade, conforme descrito na Irregularidade 3 nas instruções de peças 79 e 94:
'Irregularidade 3: utilização do recurso federal repassado em finalidade diversa do pactuado no Termo de Compromisso 0302568-41/2009, decorrente de indicação da conta vinculada à Justiça do Trabalho para arresto, com a finalidade de pagamento de obrigações trabalhistas.'
69.4. Ademais, não foram identificadas, nos autos, gestões do responsável em sentido contrário à indicação/utilização dos recursos federais do instrumento em questão para o arresto judicial, podendo citar como agravante o fato dele, junto com o outro responsável, o ex-prefeito Marcelo Crivella, terem seus nomes na petição impetrada pelo município (peça 9) contra a decisão favorável à União de restituição dos valores federais arrestados, conforme restou registrado na análise desenvolvida no item 50  e subitens da instrução de peça 94, por ocasião da análise das razões de justificativas iniciais:
'51.1. Conforme demonstrado no tópico anterior sobre a responsabilização do prefeito, consta também o nome do Procurador-Geral na petição que tratou do pedido de reconsideração do município do Rio de Janeiro, de 6/12/2019, contra o Despacho do Ministro do TST (peça 8, emitido na SLS 1001036-74.2019.5.00.0000, em 5/12/2019, que acatou o recurso da União e determinou a restituição dos valores arrestados nas contas vinculadas) , para que os valores federais não fossem devolvidos às contas vinculadas, mas utilizados para o pagamento das despesas dos agentes de saúde.'
69.5. Por todo o exposto, rejeitam-se os argumentos apresentados pelo responsável de que a punição pelo arresto da conta específica deveria esta recair sobre o Poder Judiciário.
Outros documentos juntados aos autos após a instrução de peça 94
70. Consta dos autos expediente da Chefia de Gabinete da Procuradoria Geral do Município do Rio de Janeiro (peça 110) , datado de 18/4/2022 e endereçado ao Relator Ministro- Substituto Marcos Bemquerer Costa, em que solicita ao TCU seja determinado à Caixa Econômica Federal, autora da presente Tomada de Contas Especial, o prosseguimento do Termo de Compromisso 03002568-41, de modo que o requerente possa encerrar o investimento dessa importante política pública.
70.1. Revisando os autos e as instruções anteriores, tem-se que o prazo final da prestação de contas incorreu há cerca de onze meses atrás, em 30/5/2021, e que a Caixa havia registrado em 2020 o seguinte com respeito à execução da obra do instrumento em questão e pendências existentes:
'39. Já o prazo para prestação de contas final será em 30/5/2021, ou seja, 30 dias após o término da vigência, conforme prevê o item 12 da Cláusula Décima Segunda do TC 0302568-41/2009 (peça 36) .
40. O Parecer GIGOVRJ 682/2020 (peça 1) , de 7/5/2020, que detalhou as medidas administrativas necessárias para a instauração da TCE, reuniu as necessárias informações para a elaboração do relatório do tomador de contas e, com respeito ao estágio de execução do Plano de Trabalho para execução do objeto pactuado, informou que o mesmo possui funcionalidade parcial, pendente a conclusão da Meta de Regularização Fundiária, nos seguintes termos:
1.1 O objeto cumpriu com os objetivos previstos no Plano de Trabalho?
Em parte, visto que foram executadas todas as obras previstas, no entanto, permanece pendente de conclusão a Meta Regularização Fundiária, e a Avaliação Final do Trabalho Social.'
70.2. Portanto, nesse contexto, entende-se inoportuno o TCU intervir no sentido de determinar à Caixa dar continuidade à execução de um termo de compromisso cujo prazo já expirou, devendo o município tratar diretamente com a Caixa sobre esse assunto.
71. Outro documento que foi juntado aos autos, em 24/1/2022, diz respeito a ofício da Justiça Federal (peça 100) , datado de 25/1/2021, dando conhecimento ao TCU da petição inicial e do termo de audiência inerentes à ação de ressarcimento impetrada pela União em face dos arrestos judiciais dos recursos federais da conta específica do instrumento em questão desta TCE.
72. Considerando que o conteúdo desses documentos não repercute na análise das audiências, entende-se sua juntada apenas para conhecimento.
Prescrição da Pretensão Punitiva
73. Vale ressaltar que a pretensão punitiva do TCU, conforme Acórdão 1441/2016-TCU-Plenário-Relator Benjamin Zymler, que uniformizou a jurisprudência acerca dessa questão, subordina-se ao prazo geral de prescrição indicado no art. 205 do Código Civil, que é de dez anos, contado da data de ocorrência da irregularidade sancionada, nos termos do art. 189 do Código Civil, sendo este prazo interrompido pelo ato que ordenar a citação, a audiência ou a oitiva dos responsáveis.
74. No caso em exame, não ocorreu a prescrição, uma vez que a irregularidade sancionada ocorreu em 29/11/2019 (arresto judicial) , e o ato de ordenação das audiências ocorreu em 6/12/2021 (peça 97) .
CONCLUSÃO
75. Em face da análise promovida na seção "Exame Técnico", propõe-se rejeitar as razões de justificativa de Marcelo Bezerra Crivella e Marcelo Silva Moreira Marques, uma vez que não foram suficientes para sanar as irregularidades a eles atribuídas. Ademais, inexistem nos autos elementos que demonstrem a boa-fé dos responsáveis ou a ocorrência de outras excludentes de culpabilidade.
76. Verifica-se também que não houve a prescrição da pretensão punitiva, conforme análise já realizada.
77. Tendo em vista que não constam dos autos elementos que permitam reconhecer a boa-fé dos responsáveis Marcelo Bezerra Crivella e Marcelo Silva Moreira Marques, sugere-se que as suas contas sejam julgadas irregulares, nos termos do art. 202, § 6º, do Regimento Interno do TCU, com a aplicação da multa prevista no art. 58 da Lei 8.443/1992.
78. Por fim, como houve a quitação do débito imputado ao município, mantém-se a matriz de responsabilização presente na peça 93, apenas com respeito aos responsáveis Marcelo Bezerra Crivella e Marcelo Silva Moreira Marques.
79. Nesse sentido, deve-se acolher as alegações de defesa do município, que se limitou a apresentar comprovante do pagamento do débito, considerar presente a boa-fé e a consequente dispensa da cobrança dos juros de mora, assim como julgar suas contas regular com ressalvas, com a devida quitação, conforme art. 202, § 4º, do RI/TCU."
3.	Com base no exame empreendido, a então SecexTCE, em síntese, propôs ao Tribunal (peças 111, p. 31 e 32, 112 e 113) :
 	3.1. julgar regulares com ressalva as contas do município do Rio de Janeiro, com fundamento nos arts. 1º, inciso I, 12, § 2º, 16, inciso II, 18 e 23, inciso II, da Lei 8.443/1992, dando-lhe quitação;
	3.2. rejeitar as razões de justificativa apresentadas pelos responsáveis Marcelo Bezerra Crivella e Marcelo Silva Moreira Marques;
	3.3. julgar irregulares, nos termos dos arts. 1º, inciso I, 16, inciso III, alínea "b", 23, inciso III, da Lei 8.443/1992, as contas dos responsáveis Marcelo Bezerra Crivella e Marcelo Silva Moreira Marques;
	3.4. aplicar individualmente aos responsáveis Marcelo Bezerra Crivella e Marcelo Silva Moreira Marques a multa prevista no art. 58, inciso II, da Lei 8.443/1992;
	3.5. autorizar, desde logo, a cobrança judicial das dívidas, caso não atendidas as notificações, na forma do disposto no art. 28, inciso II, da Lei 8.443/1992;
	3.6. autorizar também, desde logo, se requerido, com fundamento no art. 26 da Lei 8.443/1992, c/c o art. 217, §§ 1º e 2º, do Regimento Interno/TCU, o parcelamento da dívida em até 36 parcelas; 
	3.7. enviar cópia do Acórdão a ser prolatado nestes autos: 
	3.7.1. à Procuradoria da República no Estado de Rio de Janeiro, nos termos do § 3º do art. 16 da Lei 8.443/1992, c/c o § 7º do art. 209 do Regimento Interno/TCU, para adoção das medidas entender cabíveis;
	3.7.2. à Caixa Econômica Federal e aos responsáveis, para ciência. 
4.	O Ministério Público junto ao TCU, representado pelo Procurador Rodrigo Medeiros de Lima, divergiu da proposta formulada pela SecexTCE, e manifestou-se pela regularidade com ressalva das contas do Sr. Marcelo Bezerra Crivella e do município de Rio de Janeiro, com quitação, e pela regularidade das contas do Sr. Marcelo Silva Moreira Marques, com quitação plena (peça 118) .  Eis os fundamentos do parecer do Parquet que sustentam o seu entendimento (peça 118) : 
"2. Em síntese, os agentes acima estariam sendo responsabilizados pela indicação dos recursos federais para incidência de bloqueio judicial então imposto a fim de custear salários de trabalhadores municipais da área de saúde. Nesse quadrante, houve proposta de citação pela 'aplicação de recursos federais em finalidade diversa daquela previamente pactuada, sem autorização prévia do órgão repassador, em benefício do ente federado' (peça 79, p. 17) .
3. Antes de citados os agentes acima, houve comprovação nos autos de que o montante em questão fora integralmente restituído aos cofres federais. Sem embargos, a unidade técnica entendeu subsistir irregular ato de gestão, motivo pelo qual ouviu em audiência o ex-prefeito e o então procurador municipal, in verbis: 
'17. Após análise dos documentos a título de defesa apresentados pelos responsáveis (peças 82, 89 e 92) , concluiu-se pela quitação do débito, mas rejeitaram-se as razões de justificativa e concluiu-se pela necessidade de formalização das audiências propostas inicialmente na peça 79, conforme assentado na instrução de peça 94, nos seguintes termos:
61. A partir dos elementos constantes nos autos e do exame das ocorrências descritas na seção 'Exame Técnico', foi possível constatar o recolhimento do débito imputado por parte do município do Rio de Janeiro - RJ, dispensando-se a realização de sua citação, propugnando-se no sentido de, por ocasião da instrução de mérito, propor o julgamento de suas contas regulares com ressalva, dando-lhe quitação. 
62. Já com respeito aos outros dois responsáveis, Marcelo Bezerra Crivella e Marcelo Silva Moreira Marques, concluiu-se, não obstante a apresentação espontânea de documentação a título de razões de justificativa, em razão das análises empreendidas na seção 'Exame Técnico' e consequente rejeição dos argumentos apresentados, pela necessidade da formalização das audiências propostas na instrução de peça 79, conforme exposto na presente instrução. 
63. Por determinação do Relator (peça 83) , antes das medidas propostas na instrução inicial (peça 79) , foi procedida a análise dos documentos (peças 82 e 89) apresentados antecipadamente a título de razões de justificativa pelos responsáveis Marcelo Bezerra Crivella e Marcelo Silva Moreira Marques.
63.1. Antes de se pronunciar quanto ao mérito, considerando a rejeição de todos os argumentos, a gravidade das irregularidades, as condutas que geraram o débito apurado na TCE e o correspondente contexto fático probatório trazido aos autos na instrução de peça 79, entende-se, por imposição do devido processo legal, que não se pode prescindir da realização das audiências propostas, assegurando se a formalização do contraditório e ampla defesa, de forma a resguardar o pronunciamento do TCU quanto ao mérito no âmbito desta TCE. (peça 111, p. 4-5) '
4. O Sr. Marcelo Bezerra Crivella argumentou, em síntese, que não dispôs de "liberalidade para escolher sobre quais recursos deveriam ser utilizados para cumprir a ordem judicial" (peça 89, p. 4) .
5. O Sr. Marcelo Silva Moreira Marques, a seu turno, alegou ter procedido de boa-fé ao entabular conciliação com a Advocacia-Geral da União (AGU) , bem assim que a ordem do Judiciário Trabalhista teria rompido o nexo de causalidade entre a conduta do responsável e o suposto dano observado.
6. A SecexTCE, todavia, sublinha que ambos os responsáveis "tiveram a oportunidade dada pela Justiça de indicar as contas sobre as quais incidiriam os arrestos" (peça 111, p. 19) . Nesse contexto, propõe a rejeição das razões de justificativa, o julgamento pela irregularidade das contas em apreço e, finalmente, a aplicação da reprimenda prevista no art. 58, inciso II, da Lei 8.443/1992 aos ex-gestores. 
7. O Ministério Público junto ao Tribunal de Contas da União, com as devidas licenças, diverge da solução esboçada pela unidade técnica.
8. Bem repara a SecexTCE que a presente TCE integra conjunto com outros seis procedimentos análogos (relacionados à peça 111, p. 9) , tratando de arestos trabalhistas havidos em contexto de dificuldades financeiras do ente federado entre 2018 e 2019.
9. Observamos que, por ocasião do Acórdão 3091/2022-TCU-Primeira Câmara (Rel. Min. Walton Alencar Rodrigues) , proferido no âmbito do TC Processo 047.806/2020-6 em 31/5/2022, o Colegiado aderiu à seguinte fundamentação do Voto condutor:
'Sendo assim, apesar da irregularidade em sua conduta [do Sr. Marcelo Bezerra Crivella] e dos outros argumentos apresentados em razões de justificativa não o socorrerem, considero que o contexto fático justifica a regularidade com ressalvas de suas contas. 
Adiro ao posicionamento do MPTCU quanto à regularidade das contas do Procurador-Geral do Município, Marcelo Silva Moreira Marques. O responsável não tinha poder decisório para indicar a conta específica do contrato de repasse ao Poder Judiciário, pois atuava representando o Município. 
A ata de audiência no processo trabalhista demonstra claramente que ali estava em nome do então prefeito, Marcelo Crivella (peça 6) . Adicionalmente, não constam do processo pareceres emitidos por Marcelo Silva Moreira Marques, quanto à possibilidade de uso dos recursos para pagamento das ações trabalhistas ou orientando o gestor para descumprimento dos normativos.' 
10. Em suma, deliberou-se no sentido de que as extremas restrições financeiras atravessadas pelo município, conjugadas à inarredável continuidade dos serviços públicos de saúde, tornou inexigível que o então prefeito adotasse conduta diversa - posicionamento ora encampado por este Parquet.
11. Quanto ao procurador municipal, são irretorquíveis as considerações do Subprocurador-Geral Paulo Bugarin no precedente em tela, no sentido de que faltava àquele agente poder decisório para indicação das contas para arresto.
12. Nesse passo, tendo em mente os preceitos do art. 926, caput, do Código de Processo Civil (necessidade de jurisprudência uniforme, estável, íntegra e coerente) , opinamos por que este processo receba a mesma solução adotada mediante Acórdão 3091/2022-TCU-Primeira Câmara, qual seja:
I. sejam acolhidas as razões de justificativa apresentadas pelos Srs. Marcelo Bezerra Crivella e Marcelo Silva Moreira Marques;
II. sejam julgadas regulares, com ressalva, as contas de Marcelo Bezerra Crivella e do município do Rio de Janeiro/RJ, com fundamento nos arts. 1º, inciso I, 12, § 2º, 16, inciso II, 18 e 23, inciso II, da Lei 8.443/1992 c/c os arts. 1º, inciso I, 208 e 214, inciso II, do Regimento Interno do TCU, dando-lhes quitação; e
III. sejam julgadas regulares as contas de Marcelo Silva Moreira Marques, nos termos dos arts. 1º, inciso I, 16, inciso I, 17 e 23, da Lei 8.443/1992, dando-lhe quitação plena."
	É o Relatório.

Alberto Sampaio de Oliveira Júnior (OAB/RJ 183.870).

Procurador Rodrigo Medeiros de Lima.

TOMADA DE CONTAS ESPECIAL. TERMO DE COMPROMISSO ENTRE A UNIÃO FEDERAL, POR INTERMÉDIO DO MINISTÉRIO DAS CIDADES, REPRESENTADO PELA CAIXA ECONÔMICA FEDERAL, E O MUNICÍPIO DO RIO DE JANEIRO, PARA VIABILIZAR A EXECUÇÃO DE URBANIZAÇÃO DE ASSENTAMENTOS PRECÁRIOS. COMPROVAÇÃO DA CORRETA APLICAÇÃO DOS RECURSOS PÚBLICOS. INDICAÇÃO DE CONTA VINCULADA AO AJUSTE PARA ARRESTO JUDICIAL COM VISTAS À QUITAÇÃO DE DÍVIDAS TRABALHISTAS MUNICIPAIS. AUDIÊNCIA DOS RESPONSÁVEIS. ACOLHIMENTO DAS RAZÕES DE JUSTIFICATIVA. CONTAS REGULARES COM RESSALVA, COM QUITAÇÃO A DOIS RESPONSÁVEIS, E CONTAS REGULARES DE UM OUTRO, COM QUITAÇÃO PLENA.

TOMADA DE CONTAS ESPECIAL (TCE)

Unidade de Auditoria Especializada em Tomada de Contas Especial - AudTCE.

Em exame a Tomada de Contas Especial instaurada pela Caixa Econômica Federal (Caixa) , tendo como responsáveis o Sr. Marcelo Bezerra Crivella, prefeito do Rio de Janeiro/RJ na gestão 2017-2020, o Sr. Marcelo Silva Moreira Marques, procurador municipal (período de 18/2/2019 a 31/12/2021) , e o Município do Rio de Janeiro/RJ, em razão da não comprovação da regular aplicação dos recursos públicos repassados pela União, por força do Termo de Compromisso 0302568-41/2009, firmado entre o então Ministério das Cidades, representado pela Caixa, e o Município do Rio de Janeiro, para a execução de Urbanização de Assentamentos Precários  (Complexo da Tijuca) , peça 36.
2.	Para a implementação do objeto pactuado, foi acordado o total de R$ 30.670.994,78, sendo R$ 27.660.930,00 à conta do concedente, dos quais efetivamente foram liberados R$ 20.734.265,98 (peça 66) , e R$ 3.010.064,78 referente à contrapartida do convenente. O ajuste teve vigência de 31/12/2009 a 30/4/2021, com prazo para apresentação da prestação de contas em 30/5/2021 (peças 50 e 36, p. 9) . 
3.	No exame vestibular da matéria (peça 79) , a então Secretaria de Controle Externo de Tomada de Contas Especial - SecexTCE (atual Unidade de Auditoria Especializada em Tomada de Contas especial - AudTCE) , apurou que a irregularidade teve origem na indicação da conta bancária específica dos recursos federais do Termo de Compromisso 0302568-41/2009 para incidência do bloqueio judicial imposto para custear salários de agentes municipais da área de saúde cujos pagamentos estavam atrasados. 
4.	Assim, o valor de R$ 8.723.035,37 sacado indevidamente, em 29/11/2019, da conta específica da avença (conta 00100178-9, operação 012, agência 4064, peça 1, item 6.1, e peça 58, p. 10) , ainda que por força de arresto judicial, foi recomposto posteriormente em três parcelas (R$ 5.332.543,03, em 16/12/2019; R$ 318.279,91, em 21/02/2020;  e R$ 3.072.221,43, em 18/6/2020) , entre dezembro de 2019 e junho de 2020 (peça 58, p. 10 e 11) . Porém, essa recomposição não atendeu de forma integral à necessária atualização monetária dos recursos, restando, conforme indicado pela então SecexTCE (peça 79) , débito de R$ 84.936,23, apurado em 28/4/2021, com a incidência de atualização monetária pelo Índice de Preços ao Consumidor Amplo (IPCA) . 
5.	Além da citação sugerida ao Município do Rio de Janeiro/RJ, a unidade instrutiva também propôs a audiência dos Srs. Marcelo Bezerra Crivella e Marcelo Silva Moreira Marques, ambos por utilizarem o recurso federal em finalidade diversa da pactuada no Termo de Compromisso 0302568-41/2009, decorrente da indicação da conta vinculada do aludido ajuste à Justiça do Trabalho para arresto, para fins de pagamento de obrigações trabalhistas. 
6.	Antes, porém, da realização da citação e das audiências, o Munícipio do Rio de Janeiro/RJ, por meio de seu Procurador-Geral, apresentou documentação comprobatória do pagamento integral do débito remanescente apurado pela então SecexTCE (peça 79) , conforme Guia de Recolhimento da União (GRU) e comprovante de pagamento de R$ 85.898,17, em 14/6/2021, (peça 86, p. 2 e 3; e peça 92) , confirmado por consulta ao Sistema de Gestão do Recolhimento da União - SISGRU (peça 86, p. 4) . E os dois responsáveis, Sr. Marcelo Bezerra Crivella e Marcelo Silva Moreira Marques, ofereceram espontaneamente argumentação de defesa às peças 89 e 82, respectivamente. 
7.	 Na instrução da peça 94, a então SecexTCE, em atendimento ao despacho que proferi (peça 83) , examinou a documentação apresentada pelo Município do Rio de Janeiro, bem como os elementos de defesa oferecidos pelos Srs. Marcelo Bezerra Crivella e Marcelo Silva Moreira Marques, e concluiu pela quitação do débito do Município do Rio de Janeiro/RJ, cujas contas, no momento oportuno, devem ser julgadas regulares com ressalva, e pela rejeição das defesas espontaneamente oferecidas pelos dois responsáveis, aos quais seriam encaminhadas as audiências para a devida formalização do contraditório e da ampla defesa. 
8.	Promovidas, então, as audiências, os responsáveis apresentaram, mais uma vez, as razões de justificativa das peças 105 e 108, as quais foram consideradas insuficientes pela então SecexTCE para elidir as ocorrências apuradas. 
9.	Nesse contexto, a aludida unidade técnica propôs ao Tribunal (peças 111-113) julgar regulares com ressalva as contas do Município do Rio de Janeiro, com quitação (arts. 16, inciso II, 18 e 23, inciso II, da Lei 8.443/1992) , e irregulares as contas do ex-prefeito, Sr. Marcelo Bezerra Crivella, e as do procurador municipal, Sr. Marcelo Silva Moreira Marques, e aplicar-lhes individualmente sanção pecuniária (art. 16, inciso III, alínea "b", e 58, inciso II, da Lei 8.443/1992) . 
10.	O Ministério Público junto ao TCU (MP/TCU) , representado pelo Procurador Rodrigo Medeiros de Lima, dissentiu da proposta da SecexTCE. 
11.	O Parquet, seguindo o precedente do Acórdão 3091/2022-TCU-Primeira Câmara (relator Ministro Walton Alencar Rodrigues) , que tratou de caso semelhante envolvendo os mesmos responsáveis arrolados nestes autos, e com o intuito de manter a jurisprudência uniforme, estável, íntegra e coerente, nos termos do art. 926, caput, do Código de Processo Civil, manifestou-se pelo acolhimento das razões de justificativa dos dois responsáveis, bem como pela regularidade com ressalva das contas do Sr. Marcelo Bezerra Crivella e as do Município do Rio de Janeiro, com quitação, e regulares as contas do Sr. Marcelo Silva Moreira Marques, com quitação plena.
12.	Com relação ao Munícipio do Rio de Janeiro, acolho, desde logo, a manifestação uniforme da SecexTCE e do Ministério Público junto ao TCU, no sentido de considerar regulares com ressalva as contas do aludido ente federado.
13.	Conforme anotado alhures, o Município do Rio de Janeiro recolheu a favor da União o valor do débito indicado pela unidade técnica, antes mesmo da realização da correspondente citação (peças 79; 86, p. 2 e 3; e 92) , não havendo, portanto, pendência alguma a ser solucionada. Assim, é o caso de o Tribunal dar quitação das presentes contas ao aludido Município do Rio de Janeiro, nos termos do art. 18 da Lei 8.443/1992. 
14.	No que se refere ao ex-prefeito, Sr. Marcelo Bezerra Crivella, e ao procurador municipal, Sr. Marcelo Silva Moreira Marques, concordo com o parecer do Parquet, para julgar regulares com ressalva as contas do primeiro gestor, e regulares, com quitação plena, as do segundo responsável. 
15.	 Consoante relatado no Relatório precedente, aos responsáveis foi atribuída a responsabilidade pela utilização de parte dos recursos federais em finalidade distinta da pactuada no Termo de Compromisso 0302568-41/2009, haja vista que teriam indicado a conta específica do mencionado ajuste para ser objeto do arresto judicial determinado para pagamento de obrigações trabalhistas.
16.	Em apertada síntese, os responsáveis argumentaram, em suas razões de justificativa, a superveniência de fato extintivo da presente Tomada de Contas Especial, a regularidade da aplicação dos recursos federais no objeto avençado, a inexigibilidade de conduta diversa diante da decisão judicial, a ilegitimidade passiva, a demonstração de boa-fé com a deflagração de procedimento de conciliação/mediação/arbitragem administrativa a cargo da Advocacia Geral da União (processo 00400.000031/2020-18) , com vistas a alcançar desfecho conciliatório sobre a questão do arresto judicial do saldo da conta da avença junto à Caixa.
17.	Os argumentos de defesa foram exaustiva e detalhadamente analisados pela unidade técnica, que os considerou insuficientes para afastar a falha incorrida na indicação da conta vinculada ao Termo de Compromisso 0302568-41/2009 para fins do arresto judicial.
18.	Conquanto os elementos de defesa apresentados, de fato, não sirvam para elidir a falha apontada, é possível deles extrair duas linhas de argumentação que servem como atenuantes das condutas irregulares praticadas pelo ex-prefeito, a exemplo do entendimento adotado no Acórdão 3091/2022-TCU-Primeira Câmara (relator Ministro Walton Alencar Rodrigues) , que tratou de caso de arresto judicial de saldo de conta específica de contrato de repasse firmado entre o Ministério das Cidades e o Município do Rio de Janeiro, tendo os mesmos responsáveis arrolados nestes autos. 
19.	O Sr. Marcelo Bezerra Crivella, em pedido de reconsideração à decisão judicial que ordenou a devolução dos recursos federais arrestados à conta bancária vinculada ao Termo de Compromisso 0302568-41/2009 em deferimento ao pedido feito pela AGU na defesa dos interesses da União, relatou o triste e complexo cenário de crise econômica e financeira na área de saúde municipal, e embora ciente do impedimento legal de empregar tais recursos federais para resolver a caótica situação, esclareceu que assim o fez momentaneamente para socorrer os servidores da área da saúde, restabelecer o pronto atendimento à população, evitar um prejuízo maior e pôr fim à greve dos servidores, requerendo assim a manutenção do bloqueio dos recursos federais. Além disso, consignou em sua petição àquele juízo o compromisso de devolução integral dos recursos federais à conta vinculada do ajuste, em face das receitas municipais futuras e advindas do Imposto Predial e Territorial Urbano - IPTU (peça 7) . 
20.	O primeiro argumento atenuante que destaco do mencionado pedido de reconsideração é o cenário da grave crise na área de saúde do Município do Rio de Janeiro, com a imposição de severas consequências à população carioca que se encontrava prejudicada no direito de acesso ao tratamento de saúde, em razão da greve dos servidores. Sem dúvida, uma situação complexa que não justifica a falha incorrida pelo ex-gestor, mas atenua a sua ocorrência, porquanto atuou no sentido de evitar um prejuízo maior à população que busca a saúde pública municipal.
21.	O segundo argumento que atenua a falha na conduta do ex-gestor se refere ao compromisso exposto àquele juízo acerca da restituição dos recursos federais à conta vinculada do ajuste, o que foi efetivamente honrado pelo ex-gestor com a devolução dos valores realizada pelo Município do Rio de Janeiro, conforme demonstrado alhures.
22.	Assim, não obstante a falha incorrida e a insuficiência dos outros argumentos de defesa oferecidos pelo ex-gestor, considero que, na linha do precedente do Acórdão 3091/2022-TCU-Primeira Câmara, o contexto fático justifica a regularidade com ressalva das contas do Sr. Marcelo Bezerra Crivella, com quitação. 
23.	Com relação ao Sr. Procurador do Município, Sr. Marcelo Silva Moreira Marques, tal como aponta o parecer do MP/TCU, que também adotou o precedente retromencionado, cabe destacar que faltava a tal agente o poder decisório para indicar a conta específica do Termo de Compromisso 0302568-41/2009 para o arresto judicial, limitando-se a atuar na condição de representante legal do Município, sem interferir na decisão de gestão do chefe do poder executivo municipal. Assim, acompanho o parecer do MP/TCU, no sentido de julgar regulares, com quitação plena, as contas do aludido responsável.
	Ante o exposto, voto por que seja adotado o Acórdão que ora submeto a este Colegiado. 
T.C.U., Sala das Sessões, em 28 de fevereiro de 2023.   
MARCOS BEMQUERER COSTA
Relator